臺灣高等法院臺南分院民事判決　九十二年度上字第一八五號　　Ｋ
　　　上　訴　人　丁　○　○
　　　　　　　　　甲　○　○
　　　　　　　　　乙　○　○
　　　　　　　　　己　○　○
　　　　　　　　　丙　○　○
　　　　　　　　　戊　○　○
　　　訴訟代理人　洪　玉　崑　律師
　　　被上 訴 人　臺灣糖業股份有限公司　設台北市○○○路○段二六六之一號
　　　法定代理人　庚　○　○　住台北市○○○路○段二六六之一號
　　　訴訟代理人　林　樹　根　律師
　　　　　　　　　洪　茂　松　律師
右當事人間請求給付買賣價金事件，上訴人對於中華民國九十二年六月十六日臺灣臺
南地方法院九十年度重訴字第三七八號第一審判決提起上訴，本院於九十三年三月二
日言詞辯論終結，判決如左：
    主    文
上訴駁回。
第二審訴訟費用由上訴人丁○○負擔百分之三十六，上訴人甲○○負擔百分之二十八
，上訴人乙○○負擔百分之二，上訴人己○○負擔百分之二，上訴人丙○○負擔百分
之二，上訴人戊○○負擔百分之三十。
    事    實
甲、上訴人方面：
  一、聲明：求為判決：
    (一)原判決關於命上訴人丁○○給付被上訴人新台幣（下同）壹佰壹拾壹萬捌仟零
　　　陸拾伍元及其中壹佰壹拾萬肆仟佰零伍元自民國九十年七月七日起至清償日
　　　止，其中捌萬參仟柒佰陸拾元自民國九十二年三月二十一日起至清償日止，均
　　　按年息百分之五計算之利息，暨命負擔訴訟費用部分之裁判均廢棄。
    (二)原判決關於不利於上訴人甲○○、乙○○、己○○、丙○○、戊○○等五人部
      分之裁判均廢棄。
    (三)右廢棄部分，被上訴人在第一審之訴駁回。
    (四)第一審廢棄部分及第二審訴訟費用均由被上訴人負擔。
  二、陳述：除與原判決記載相同者，予以引用外，補稱：
    (一)上訴人丁○○、甲○○、乙○○、己○○、丙○○、戊○○等五人為訂購被上
      訴人台灣糖業股份有限公司所有坐落台南市○區○○○段四○六六地號土地及
      其上所擬興建之六十戶預售房屋，分別與被上訴人於八十三年十一月一日簽定
　　　系爭編號Ｆ６、Ｆ、Ｆ、Ｆ、Ｆ、Ｆ房地預定買賣契約書。觀該買
　　　賣契約書所示約定條款之格式及內容，於印刷部分均完全相同，係企業經營者
　　　之被上訴人為與不特定多數之承購戶訂定同類契約之用所單方預先擬定之契約
　　　條款，應屬定型化契約（又稱附合契約）。按定型化契約之立法控制上，民法
　　　第二百四十七條之一規定：依照當事人一方預定用於同種類契約之條款而訂定
　　　之契約，為左列各款之約定，按其情形顯失公平者，該部分約定無效：(1)免除
　　　或減輕預定契約條款之當事人責任者。(2)加重他方當事人之責任者。(3)使他方
　　　當事人拋棄權利或限制行使權利者。(4)其他於他方當事人有重大不利益者。此
　　　外，消費者保護法第十一條第一、二項規定：企業經營者在定型化契約中所用
　　　之條款，應本平等互惠之原則。定型化契約條款如有疑義時，應為有利於消費
　　　者之解釋。本件被上訴人就其所擬定之系爭房地預定買賣契約書第一條第四款
　　　所載本條第二款建物面積與地政機關實測後登記簿之面積誤差在百分之一以內
　　　互不找補之約定，對上訴人顯失公平，應為無效；另就系爭房地預定買賣契約
　　　書第一條第二款約定建物面積即房屋圖測面積係約定不含搭配汽車停車位及車
　　　道面積在內，於計算建物面積誤差找補價款上，自不得將車位及車道面積計入
　　　建物面積。從而，被上訴人就約定銷售建物面積與實售建物面積之誤差，以辦
　　　理保存登記之登記簿記載包含搭配汽車停車位及車道面積在內之誤差情形，應
　　　減少價款之找補金額為上訴人丁○○三十萬四千七百三十一元、甲○○二十九
　　　萬三千五百二十元、乙○○二十九萬三千五百二十元、己○○二十一萬七千四
　　　百四十七元、丙○○二十一萬零六百八十七元、戊○○十萬五千四百四十元，
　　　以約定建物面積不含搭配汽車停車位及車道面積在內之誤差情形，應減少價款
　　　之找補金額為丁○○一百零九萬七千六百四十六元、甲○○一百零八萬五千四
　　　百十六元、乙○○一百零八萬五千四百十六元、己○○一百零九萬三千九百九
　　　十六元、丙○○一百零八萬七千二百三十六元、戊○○九十八萬六千三百七十
　　　九元。
      依被上訴人與上訴人等所簽立房地預定買賣契約書附件五、建造執照影本所
        示，台南市政府工務局於八十三年六月七日核發建造之六十戶房屋各層面積
        總計一七一八一‧四五平方公尺（見上訴人上訴理由狀證一），但被上訴人
        於建築執照核發後之同年八月十九日所製作分算各戶房地面積及售價之房地
        出售估價表，六十戶房屋面積合計為一八八六二‧六九平方公尺（見原審卷
        第三六一頁至三六六頁），扣除附設建物陽台露台一○四一‧二八平方公尺
        ，為一七八二一‧四一平方公尺，多出建造執照核定面積六三九‧九六平方
        公尺，被上訴人竟以此不實高估之建築面積做為出售房地面積之基準，足見
        被上訴人嗣於八十三年十一月一日與上訴人等簽立房地預定買賣契約書時應
        知無法依約履行給付合於約定面積之建物。於契約書第一條第四款前段約定
        ：本條第二款建物面積以地政機關實測後登記簿之面積為準，如有誤差在百
        分之一（含）以內者，雙方互不找補。此部分之約定，顯然減輕預定契約條
        款之被上訴人責任而使上訴人拋棄房地面積減少百分之一以內得行使減價找
        補之權利，依上揭民法第二百四十七條之一第三款之規定，應屬無效，自應
        比照契約書第一條第四款後段約定，被上訴人就建物面積誤差百分之一以內
        者，仍應按房地總價除以本約建物面積換算之單價找補價款予上訴人。上開
        防禦方法，上訴人雖於第一審未提出，但基於兩造所訂立系爭買賣契約書內
        容有民法第二百四十七條之一所規定顯失公平之情事，爰依民事訴訟法第四
        百四十七條第一項第六款、第二項之規定，於　貴院提出上開新防禦方法並
        釋明之。
      本件系爭買賣將土地、建物、車位以總價方式出賣，即搭配之汽車停車位及
        車道已有計價蘊含在土地及建物上，此觀上訴人於九十二年九月十九日上訴
        理由狀證二、被上訴人所製作之房地出售估價表所載，以Ｆ６（丁○○購買
        ）為例，出售房地售價係不含搭配車位車道面積二五．七坪，而以七九．三
        五坪計算售價為0000000元，再於本件以高於上開估價表所示之房地
        售價出售予丁○○八百八十萬元，可資佐證。因此，兩造房地買賣標的包括
        土地、建物、車位，並無疑義，且兩造之爭點無關汽車停車位暨車位之土地
        持分應否計價之問題，而是約定建物面積之數額應否將搭配汽車停車位及車
        道面積計算在內。茲兩造於系爭房地預定買賣契約書第一條第二款既有約定
        建物面積之計算不含搭配汽車停車位及車道面積在內之明文，自不能以車位
        是買賣標的之範圍，與必須計價為由，予以曲解。按解釋契約，固須探求當
        事人立約時之真意，不能拘泥於契約之文字，但契約文字業已表示當事人真
        意，無須別事探求者，即不得反捨契約文字而更為曲解，有最高法院十七年
        上字第一一一八號判例可參。被上訴人主張系爭房地預定買賣契約第一條第
        二款之建物面積包含車位及車道面積在內等語，顯與契約明載「不含搭配汽
        車停車位及車道面積在內」之約定不符。雖系爭房屋預定買賣契約同條第一
        款約定土地之持分以被上訴人所購買建物（包括室內、室外、停車空間、分
        攤公共設施）面積佔總建物面積之比例計算權利範圍。兩條款相互比較，則
        同條第二款建物面積究竟是否包含停車空間在內？似生疑義。然而，本件買
        賣契約書既屬被上訴人所單方預先擬定之定型化契約，包括上訴人等在內之
        消費者除接受外，幾乎毫無討價還價之餘地，因此，其條款內容有疑義時，
        自應由身為企業經營者之被上訴人負擔其不利益。易言之，依消費者保護法
        第十一條第二項規定，在解釋停車空間是否計入系爭房地預定買賣契約第一
        條第二款建物面積時，應為有利於上訴人等之解釋，即被上訴人應履行給付
        之建物面積，應以系爭房地預定買賣契約書第一條第二款之明文，以本約之
        建物面積「不含搭配汽車停車位及車道面積在內」，為兩造之約定，始符法
        制並保護消費者權益。又兩造就汽車停車位固約定專用，但車道係供共同使
        用，無專用之性質可言。原審採納被上訴人之主張而認定所謂「其中共同使
        用部分之分攤不含搭配汽車停車位及車道面積在內」，僅係在於強調承購戶
        所購買之特定編號之停車位具有「專用」性質而已，並非汽車車位及車道面
        積不列入出售面積。原審上開之認定，對不具專用性質之車道，何以約定不
        列入共同使用部分之分擔，無法合理說明，所為之論斷，即失依據。
      被上訴人所舉「預售公告」、「訂購須知」及「房地面積及繳款明細表」、
        「房地出售面積分算明細表」四項文件，究竟有無將之公開展示接待中心，
        已非無疑。依系爭房地預定買賣契約書第十五條約定：「本契約之附件視為
        本契約之一部分」，及該條款後載「附件」各項之內容，未見上開四項文件
        甚明。據此，即便被上訴人曾將上開四項文件公開展示，惟公開展示之資料
        僅屬一般廣告之性質，消費者要非必受拘束，仍待契約當事人磋商而合意納
        入契約之內容後，始為契約之一部，上開四項文件既未裝訂於兩造房地預定
        買賣契約書內成為契約之附件，締約之上訴人未必清楚其內容，豈能徒憑公
        開展示逕認其內容已屬契約之一部。另參照消費者保護法第十三條第一項規
        定，定型化契約條款未經記載於定型化契約中者，企業經營者應向消費者明
        示其內容；明示其內容顯有困難者，應以顯著之方式，公告其內容，並經消
        費者同意受其拘束者，該條款即為契約之內容。是本件被上訴人縱曾將上開
        四項文件公開展示，但未經上訴人等同意受其拘束，其內容尚不得為契約之
        內容，應堪認定。今兩造契約條款既已明白約定本約之建物房屋圖測面積不
        含搭配汽車停車位及車道面積在內，自無再由被上訴人提出其他非系爭房地
        預定買賣契約書之文件而為相反之解釋。原判決對上訴人主張定型化契約條
        款之爭議，未深入探求，遽認被上訴人提供於銷售現場之各項文書及契約就
        買賣標的之範圍已明示分成土地、建物及車位，以否決上訴人引消費者保護
        法第十一條第二項之抗辯，已欠允當。復按定型化契約條款之訂入契約，為
        維護契約內容形成自由之最低限度，企業廠商於訂約時，應依明示或其他合
        理適當方式，告知相對人欲以定型化契約條款訂立契約，並使相對人有適當
        機會了解條款內容。本件被上訴人主張「預售公告」、「訂購預知」、「房
        地面積及繳款明細表」及「房地出售面積分算明細表」四項文件於預售時有
        將之公開展示接待中心，然而定型化契約使用人於告知相對人使有適當機會
        了解條款內容之方法，惟其個別提請注意事實上有困難時，才可以用公開張
        貼公告，而公開張貼公告展示多用於公共運送人、倉儲業經營人、停車場經
        營人、自動販賣機經營人：：等，因其事業性事實上難予一一提請相對人注
        意，被上訴人出售預售房地共六十戶，依明示個別提請注意方式將上開四項
        文件訂入契約書內並無困難，未訂入契約書內，其主張有公開展示於接待中
        心，揆之上揭所述，自不能成為契約條款之內容而對上訴人發生拘束力。從
        而，被上訴人以上開四項文件之公告，據為搭配汽車停車位及車道面積應計
        入約定出售面積，應無理由。
      依上訴人於九十二年九月十九日上訴理由狀證二、被上訴人內部所製作之房
        地出售估價表（初估）所載，及上訴人近日所取得被上訴人內部所製作之房
        地出售估價表（複估）所載（見上訴人補充上訴理由續狀證一），均將出售
        房屋與停車位（包括車位及車道）分別計價，且複估之房地出售估價表就房
        屋面積與停車位（包括車位及車道）面積係分別計算。至於被上訴人就系爭
        房地買賣未依上開其所製作估價表於系爭房地買賣契約書就房屋及停車位分
        別計算面積及計價，導致搭配汽車停車位及車道面積應否列入建物面積計算
        之爭議，顯然係被上訴人於其擬定製作系爭房地買賣契約書內容時發生錯誤
        所造成，亦有嗣後被上訴人於八十八年間與訴外人林蘇淑鑾所簽立房地買賣
        契約書第二條買賣標的房屋之約定，已無類似本件不含車位車道面積之記載
        可資佐證（見上訴人補充上訴理由續狀證二）。是以被上訴人於其預先擬定
        之以系爭房地買賣契約書第二條第二款明文約定建物面積不含搭配汽車停車
        位及車道面積，上訴人並依此契約內容之確信而與被上訴人簽立契約書，被
        上訴人自無由主張搭配汽車停車位及車道面積列入約定建物面積計算。雖被
        上訴人舉「預售公告」、「訂購預知」、「房地面積及繳款明細表」及「房
        地出售面積分算明細表」四項文件於預售時有將之公開展示接待中心，據以
        主張約定建物面積包括車位車道面積。然而，如果兩造於契約書明文約定建
        物面積外，尚要查證被上訴人有無其他公告文件，並以公告文件所載內容做
        為約定建物面積之基礎，則上訴人又何必要與被上訴人簽立書面契約。因此
        ，茲兩造於系爭房地預定買賣契約書第一條第二款既有約定建物面積之計算
        不含搭配汽車停車位及車道面積在內之明文，自不能將契約書之記載任意予
        以曲解，而將被上訴人之錯誤責任轉嫁於上訴人等購買戶。
    (二)上訴人丁○○、甲○○、乙○○、己○○、丙○○等五人於八十七年十二月十
      一日就逾期交屋及工程瑕疵與被上訴人在台南市東區調解委員會成立調解，惟
      兩造於調解內容對交屋期限八十八年三月三十一日以後使用執照仍未核發之情
      形，既未有拋棄逾期完工違約罰之約定，自不能免除被上訴人於交屋後至取得
      使用執照期間之逾期完工違約罰責任。則自八十八年四月一日起至八十九年二
      月二日使用執照取得前一日，被上訴人共逾期三百零八天，應按日以上訴人實
      付金額之千分之一給付違約金；因被上訴人已交付房屋供上訴人丁○○等五人
      使用，上訴人願酌減違約金至按日以實付價款萬分之二，應屬允當，即被上訴
      人應給付上訴人丁○○一十五萬三千三百八十四元、甲○○一十五萬三千三百
      八十四元、乙○○一十六萬四千四百七十二元、己○○一十八萬七千八百八十
      元、丙○○一十八萬七千八百八十元。
      依系爭房地預定買賣契約第六條第一款約定「本約房屋興建工程以八十五年
        二月二十八日為預定完工日期，並以取得使用執照之日為實際完工日期：：
        ，如實際完工日期超過前開預定完工日期，每逾一日乙方（即被上訴人）應
        按甲方（即上訴人）實付價款千分之一計算違約金予甲方」，被上訴人雖曾
        於八十五年五月十六日取得使用執照，但因樓梯淨寬不足，為台南市政府撤
        銷使用執照，被上訴人嗣與上訴人丁○○等五人於八十七年十二月十一日在
        台南市東區調解委員會成立調解，被上訴人就逾期交屋願以購屋總價折價一
        成給付上訴人，並由購屋總價扣除，惟調解成立後，被上訴人仍未能即時取
        得使用執照，遲至八十九年二月三日始取得使用執照，則自八十七年十二月
        十二日（即調解成立翌日）至八十九年二月二日所發生之遲延交屋違約事由
        ，不在調解範圍內，衡情上訴人亦不可能任由被上訴人無限期延遲其取得使
        用執照，而不處罰。就此期間被上訴人應按其違約天數，按日以上訴人實付
        價款千分之一給付違約金，自價金中扣抵，如認違約金不應自調解成立翌日
        起算，則依調解內容第二項所約定：交屋獎勵金三萬五千元，應於八十八年
        三月三十一日前憑發票領取，可推知雙方係合意交屋取得使用執照之最後期
        限為八十八年三月三十一日，則被上訴人最遲在八十八年三月三十一日應完
        成使用執照之請領，惟被上訴人遲至八十九年二月三日取得使用執照，自八
        十八年四月一日起至八十九年二月二日，共逾期三百零八日，依上開系爭買
        賣契約第六條第一款約定，被上訴人應按日以上訴人實付金額之千分之一計
        算給付違約金。
      雖被上訴人已交付房屋供上訴人使用，被上訴人縱對調解後遲未能取得使用
        執照之違約罰有所爭執，充其量僅係按日罰千分之一之違約金，顯有過高之
        問題，乃原判決對上訴人之請求違約金，認係出於對調解內容之誤解，應受
        調解內容之拘束，自欠允當。又上訴人丁○○五人對被上訴人於調解後遲未
        能取得使用執照之違約金，願意按日以實付價款萬分之二計算，自買賣價金
        中扣抵，違約金額計算方式如本書狀附表三所載。
    (三)上訴人戊○○所購買之房屋至八十七年八月十五日始取得執照，並已繳價金三
　　　百六十七萬元，依系爭預定房地買賣契約書第六條第一款之約定「本約房屋興
　　　建工程以八十五年二月二十八日為預定完工日期，並以取得使用執照之日為實
　　　際完工日期：：，如實際完工日期超過前開預定完工日期，每逾一日乙方（即
　　　被上訴人）應按甲方（即上訴人）實付價款千分之一計算違約金予甲方」，被
　　　上訴人逾期完工，應給付上訴人戊○○自八十五年二月二十八日翌日起至八十
　　　七年八月十五日止共計八百五十七日之按實付價款每日計算千分之一違約金，
　　　則為三百二十九萬一千九百九十元（367000×857=0000000)，自買賣價金中扣
　　　抵。被上訴人雖抗辯上開違約金約定過高，惟上開違約金罰之約定係被上訴人
　　　所預定，其要求酌減違約金已失誠信，且上訴人戊○○購買之房屋並無任何增
　　　建，於八十七年七月二十四日點交房屋後一個月內即配合被上訴人施工，取得
　　　使用執照，均未拖延時間，無妨礙使用執照取得之事由。被上訴人遲未能取得
　　　使用執照，造成上訴人繳出價金卻無屋可用，又錯過市場景氣之繁榮而可得出
　　　租或出售獲利之良機，上訴人戊○○損失甚大，故不同意比照其他上訴人於調
　　　解時依房地總價一成計算違約金，應有理由。乃原判決以上訴人於使用執照取
　　　得後未依約辦理所有權移轉登記及貸款手續等無關被上訴人遲未取得使用執照
　　　之事由，而為依照其他上訴人於調解時依房地總價一成計算以酌減違約金之認
　　　定，顯有將兩不相干之事混為一談之誤謬。逾期完工之違約金約定，既是被上
　　　訴人於本件定型化之買賣契約所自行擬定按日千分之一計算，係主動自願以高
　　　標準來接受將來違約之處罰，乃被上訴人於發生逾期完工之違約後，才於本件
　　　訴訟以比照買賣契約第九條約定、銀行孳息及其他承購戶之調解條件，主張違
　　　約金過高，不僅於誠信原則有違，且有損房地買受人等消費者之權益，自難謂
　　　有理。
    (四)茲因被上訴人起訴請求上訴人等六人給付之買賣價金，除原審已部分駁回外，
      尚有如前揭所示建物面積誤差找補、逾期完工違約罰款抵扣，以及被上訴人應
      負戶外停車位不足五個之不完全給付損害賠償責任，足見被上訴人請求給付全
      部買賣價金尾款，顯非有理。從而，被上訴人於原審審理中進而要求上訴人負
      全部買賣價金尾款遲延責任以訴請違約金之給付，亦無理由。何況，除上訴人
      丁○○外，其於五名上訴人在有前揭所示建物面積誤差找補、逾期完工違約罰
      款抵扣之情形下，已溢支金額超過原審所認定之違約罰款，原審判令上訴人仍
      應給付之違約金額，自有違誤。
    (五)綜上所述，本件僅上訴人丁○○應再支付被上訴人三百五十一萬七千八百五十
      六元價款及法定遲延利息，亦即八百八十八萬元（總價）減二百四十九萬元（
      起訴時已付價金數額）減一百四十二萬五千二百五十四元（調解折價數額）加
      一萬四千九百二十元（增建變更設計應負擔額）減一十四萬五千七百八十元（
      變更設計追減工程應扣除額）減一百零九萬七千六百四十六元（面積誤差找補
      金額）減十五萬三千三百八十四元（調解後違約金額）減三萬元（樓梯扶手費
      ）減三萬五千元（交屋獎勵金）等於三百五十一萬七千八百五十六元。原審判
      決就超過部分如上訴聲明所示，自欠允當。為此，懇請　鈞院明鑑，核予廢棄
      改判如首揭上訴聲明。
  三、證據：提出被上訴人八十九年七月十八日仁客字第8996401258號函一件、台南
      市政府消費者保護官申訴案件處理書、台灣高等法院台南分院八十八年度上易
      字第一三四號民事判決等為證，並聲請命被上訴人提出負責設計買賣契約承辦
      人員姓名及該員八十三年迄今之懲戒資料及其事由、被上訴人提出其所謂有公
      告之「房地出售面積分算明細表」負責人公告之人姓名，另聲請函台南市東南
      地政事務所查明原告於登記謄本上之車位與使用執照不符、被上訴人車位之產
      權登記錯誤等事項。
乙、被上訴人方面：
  一、聲明：求為判決：
    (一)上訴駁回。
    (二)第二審訴訟費用由上訴人負擔。
  二、陳述：
    (一)緣被上訴人於八十三年在坐落台南市○區○○○段四○六六地號土地上，起造
      「文化新城」地上四層、地下一層透天住宅六十戶（第一期），上訴人丁○○
      、甲○○、乙○○、己○○、丙○○、戊○○於八十三年十一月一日分別訂購
      編號F6、F19、F26、F31、G34、F60房屋一戶及其基地應有部分之土地，暨地
      下一層編號F6、F19、F26、F31、F34、F60號停車位，總價金（含車位）依序
      為八百八十八萬元（F6、F19、F26三戶）、一千零一十四萬元（F31、F34 二
      戶）、一千二百二十三萬元（F60一戶）。依兩造所訂立買賣契約第四條第一
      項之約定，買方於接到賣方通知交屋時，於交屋期限內應將尾款交付賣方。茲
      被上訴人業於八十五年至八十七年間將房屋點交予上訴人丁○○、甲○○、乙
      ○○、己○○、丙○○、戊○○，上訴人並已遷入居住、使用。系爭「文化新
      城」第一期房屋，於八十五年五月十六日取得台南市政府工務局所核發（八五
      ）南工使字第○八七六號使用執照，並接通水電後，被上訴人為便利承購戶及
      早使用房屋，乃於八十五年六月間起辦理交屋手續，並接續辦理房屋所有權保
      存登記作業，惟嗣因室內樓梯淨寬不足，經主管機關於八十五年八月十九日以
      （八五）南市工建字第二九○○六號函註銷使用執照，致房屋所有權保存登記
      之作業被迫中止，之後，上訴人即以房屋施工有瑕庛及房屋使用執照註銷、辦
      理所有權移轉登記延後、遲延完工交屋等為由，於實際交屋後竟仍拒不依約給
      付價金尾款。嗣被上訴人及上訴人丁○○、甲○○、乙○○、己○○、丙○○
      等五人，於八十七年十二月十一日在台南市東區調解委員會進行調解，就上訴
      人所指房屋施工瑕疵及及因房屋使用執照註銷，遲延辦理所有權移轉登記及逾
      期完工交屋等賠償事宜成立調解，其中有關房屋工程瑕疵之修補費用總額，雙
      方合意各以五十三萬七千二百五十四元計算，有關因房屋使用執照註銷、遲延
      辦理所有權移轉登記及完工交屋之損害，則由被上訴人以上訴人所購買房地總
      價之各一成分別補償上訴人，調解成立，由被上訴人補償上訴人丁○○、甲○
      ○、乙○○、己○○、丙○○依序為一百四十二萬五千二百五十四元、一百四
      十二萬五千二百五十四元、一百四十二萬五千二百五十四元、一百五十五萬一
      千二百五十四元、一百五十五萬一千二百五十四元，並約定由房屋總價扣除，
      經送法院核定在案。上訴人戊○○雖未參與調解，惟被上訴人仍願比照補償其
      他被告之條件，即關於房屋施工瑕庛之修補費用以五十三萬七千二百五十四元
      計算；因房屋使用執照註銷，遲延辦理所有權移轉登記、完工交屋等以房地總
      價之一成補償，合計補償一百七十六萬零二百五十四元，並由房屋總價扣除。
      嗣後，被上訴人依法改善、補正室內樓梯淨寬之瑕庛，就系爭（F6、F19、F26
      、F31、F34）房屋於八十九年二月三日重新取得（八九）南工使字第○一二二
      號使用執照，其餘系爭（含戊○○之F60）房屋則已於八十七年八月十五日重
      新取得（八七）南工使字第一二一四號使用執照，並已完成建物所有權保存登
      記。又被上訴人點交房屋後，上訴人丁○○、甲○○、乙○○、己○○、丙○
      ○於系爭房屋二樓及五樓增建部份建物，嗣被上訴人為辦理重新申領使用執照
      作業，必須連同該增建部分建物予以補辦變更設計合法化，經兩造協議委託建
      築師依法辦理變更設計等作業，費用則約定由上訴人支付，並計入買賣價金之
      一部。關於上訴人增建部分辦理變更設計合法化之費用，二樓部分之變更設計
      費用為每平方公尺一千元，五樓含陽台部分之變更設計費用為每平方公尺五百
      元，經核對土地登記簿謄本所載登記面積，系爭F6房屋之二樓部分之實際增建
      面積為八．六八㎡，五樓部分實際增建面積為一二．四八㎡，合計二一．一六
      ㎡，所以：(1)上訴人丁○○共計應給付增建部分變更設計合法化費用一萬四千
　　　九百二十元；(2)上訴人甲○○增建部分辦理變更設計合法化之費用，系爭 F19
　　　房屋之五樓部分之實際增建面積為一七．四五㎡，五樓陽台部分之實際增建面
　　　積為五．○二㎡，合計二二．四七㎡，所以上訴人甲○○共計應給付增建部分
　　　變更設計合法化費用一萬一千二百三十五元；(3)上訴人吳惠貞增建部分辦理變
　　　更設計合法化費用，系爭 F26房屋之五樓部分之實際增建面積為三八．四㎡，
　　　所以上訴人乙○○共計應給付增建部分變更設計合法化費用一萬九千二百元；
　　　(4)上訴人己○○增建部分辦理變更設合法化之費用，系爭 F31房屋之五樓部分
　　　之實際增建面積為二八．一一㎡，五樓陽台陽分之實際增建面積為五．四㎡，
　　　合計三三．五一㎡，所以上訴人己○○共計應給付增建部分變更設計合法化費
　　　用一萬六千七百五十五元；(5)上訴人丙○○增建部分辦理變更設計合法化之費
　　　用，系爭 F34房屋之五樓部分之實際增建面積為一二．四八㎡，所以上訴人丙
　　　○○共計應給付增建部分變更設計合法化費用六千二百四十元；(6)上訴人戊○
　　　○因未增建房屋部分建物，故無此費用。
    (二)依兩造買賣契約第一條第四款所約定：「本條第（二）款建物面積以地政機關
      實測後登記簿之面積為準，如有誤差在百分之一（含）以內者，雙方互不找補
      ；如誤差超過百分之一以上，雙方應就超過百分之一以上部分按房地總價除以
      本約建物面積換算之單價，於房地產權移轉登記前無息相互找補價款」等語，
      且上訴人丁○○、甲○○、乙○○、己○○、丙○○等五人因補辦變更設計手
      續使增建部分合法化，致該增建部分之面積，依法併入原建物辦理所有權保存
      登記之面積，就此部分面積，經雙方約定不列入合約面積計算，故依兩造買賣
      契約第一條第四款計算面積誤差找補金額時，必須將上訴人自行增建部分之面
      積，由全部保存登記之房屋面積中扣除。經依土地登記簿謄本之記載，比較實
      際完成保存登記之房屋面積，與兩造買賣契約約定之銷售面積，計算誤差面積
      比，並依據買賣契約第一條第四款之約定，其誤差面積比在不大於百分之一範
      圍內不為找補，其誤差面積比大於百分之一者，在大於百分之一範圍內不按比
      例予以找補，經計算結果，上訴人各戶之誤差面積依序為：丁○○－九．九一
      ㎡（主建物面積二三七．八二㎡＋附屬建物面積一八．二四㎡＋共有部分持分
      登記面積四三．二二㎡－自行增建面積二一．一六㎡－約定銷售面積二八八．
      ○三㎡＝－九．九一㎡）；甲○○－九．五三㎡（主建物面積二三四．○九㎡
      ＋附屬建物面積二三．六六㎡＋共有部分持分登記面積四三．二二㎡－自行增
      建面積二二．四七㎡－約定銷售面積二八八．○三㎡＝－九．五三㎡）；乙○
      ○－九．五三㎡（主建物面積二五五．○四㎡＋附屬建物面積一八．六四㎡＋
      共有部分持分登記面積四三．二二㎡－自行增建面積三八．四○㎡－約定銷售
      面積二八八．○三㎡＝－九．五三㎡）；己○○－六．四一㎡（主建物面積二
      四五．六五㎡＋附屬建物面積三五．七四㎡＋共有部分持分登記面積四三．二
      二㎡－自行增建面積三三．五一㎡－約定銷售面積二九七．五一㎡＝－六．四
      一㎡）；丙○○－六．二一㎡（主建物面積二三○．○二. ㎡＋附屬建物面積
      三○．五四㎡＋共有部分持分登記面積四三．二二㎡－自行增建面積一二．四
      八㎡－約定銷售面積二九七．五一㎡＝－六．二一㎡）；戊○○－三．○九㎡
      （主建物面積二七二．○二㎡＋附屬建物面積二七．六七㎡＋共有部分持分登
      記面積五三．八一㎡－自行增建面積○㎡－約定銷售面積三五六．五九㎡＝－
      三．○九㎡）。所以扣除百分之一誤差不互找補之範圍後，上訴人各戶之誤差
      比依序為：丁○○○．○二四四○六（誤差面積九．九一㎡÷約定銷售面積二
      八八．○三㎡－１％≒○．○二四四○六）；甲○○○．○二三○八七（誤差
      面積九．五三㎡÷約定銷售面積二八八．○三㎡－１％≒○．○二三○八七）
      ；乙○○○．○二三○八七（誤差面積九．五三㎡÷約定銷售面積二八八．○
      三㎡－１％≒○．○二三○八七）；己○○○．○一一五四五（誤差面積六．
      四一㎡÷約定銷售面積二九七．五一㎡－１％≒○．一一五四五）；丙○○○
      ．○一○八七三（誤差面積六．二一㎡÷約定銷售面積二九七．五一㎡－１％
      ≒○．○一○八七三）；戊○○－○（誤差面積三．○九㎡÷約定銷售面積三
      五六．五九㎡－１％＝負值），則本案因面積誤差（不足）部分而應減少價金
      之數額，依序為上訴人丁○○二十一萬六千七百二十五元、甲○○二十萬五千
      零一十元、乙○○二十萬五千零一十元、己○○一十一萬七仟零六十七元、丙
      ○○一十一萬零二百五十一元、戊○○零元。
    (三)按土地稅法第三十五條第一項之規定，土地所有權人於出售土地後，自完成移
      轉登記之日起，二年內重購土地，合於同條第一項所規定三種情形之一者，其
      新購土地地價超過原出售土地地價，扣除土地增值稅後之餘額者，得向主管機
      關申請就已納土地增值稅額內，退還其不足支付新購土地地價之數額。經查，
      上訴人己○○、丙○○於購買系爭房屋、土地前，曾出售房地，因系爭房屋使
      用執照被註銷，須重新申領使用執照，辦理所有權保存登記遲延，致上訴人己
      ○○、丙○○未能於二年內申請退稅，為此被上訴人同意就上訴人實際繳納金
      額之百分之八十五計算，依減價折讓方式補償上訴人，即補償上訴人己○○六
      十六萬二千四百零一元、上訴人丙○○七十三萬四千五百十元。上訴人丁○○
      主張購買之系爭Ｆ６房屋有變更設計追減工程，即被上訴人不用施作之部分，
      雙方同意找補，此為被上訴人係以連工帶料發包給營造公司承作，原擬由營造
      商直接給付予承購戶，因營造商向被上訴人表示與承購戶無契約關係，該追減
      款項請求由被上訴人先給付承購戶，並以當初承包報價細目核算結果認定，追
      減金額應為十四萬五千七百八十元，被上訴人同意由上訴人丁○○未付之價金
      中扣減。此外，被上訴人及上訴人丁○○、甲○○、乙○○、己○○、丙○○
      於八十七年十一月七日舉行協調會，依協調會議記錄第十條「樓梯扶手拆除施
      作簡易扶手部分，仍依原每戶補助三萬元，該補助款由各戶取據報銷」，被上
      訴人同意補償被告丁○○、乙○○、己○○、丙○○等人就樓梯扶手拆除施作
      部分之補助款三萬元，至於上訴人甲○○、戊○○，被上訴人已依原設計重新
      施作樓梯扶手交付使用，不發生補償重新施作樓梯扶手之問題，上訴人僅須檢
      具與施作樓梯扶手工料有關之統一發票，即可向被上訴人領取。被上訴人及上
      訴人丁○○、甲○○、乙○○、己○○、丙○○另於八十七年十二月十一日於
      台南市東區調解委員會調解，經送法院核定在案，被上訴人願給付三萬五千元
      作為交屋獎勵金，上訴人應於八十八年三月三十一日前憑發票領取，上訴人戊
      ○○雖未參與調解，被上訴人仍願比照補償其他上訴人之條件，即同意上訴人
      戊○○可領取交屋獎勵金，就交屋獎勵金三萬五千元部分，除上訴人丁○○外
      ，其餘上訴人均已領取。
    (四)關於汽車停車位及車道面積，是否計入約定出售之面積？就此，被上訴人主張
      汽車停車位及車道面積，均應計入約定出售之面積。主要依據如下：
      (1)依兩造買賣契約第一條「買賣標的」，分成：土地、建物、車位三個部分，
        足證「車位」亦為買賣標的之範圍。」又買賣契約第一條第一款就「土地」
        之應有部分之計算，亦約定：「甲方（買方）應持分之土地所有權，以甲方
        所購買之建物（包括室內、室外、停車空間、分攤公共設施）面積佔總面積
        之比例計算其共有產權之權利範圍，：：」等語，足見第一條第二款承購戶
        所購買之「建物」面積，包括有室內、室外、停車空間、分攤公共設施之面
        積，顯已計入「停車空間」之面積在內，且將「停車空間」與「分攤公共設
        施」分列，加以區別。
      (2)依兩造買賣契約第一條第二款，「建物」部分，約定：「房屋圖測面積（含
        主建物、附屬建物及共同使用部分之分攤）約００００平方公尺（約０００
        ０坪）。其中共同使用部分之分攤不含搭汽車停車位及車道面積在內」。按
        一般所謂共同使用部分，除經共有人約定為「約定專用」外，共有人尚不得
        占用「特定位置」，而本件被上訴人出售予每戶之特定編號停車位（搭配其
        房屋之戶號），原屬於共同使用部分，惟為使承購戶所購買之特定編號停車
        位之專用權，屬於該承購戶，避免住戶因使用停車位而發生爭執，則該停車
        空間必須與其他一般共同使用部分（台電受電室、機房、安全梯、守衛室、
        花台等），加以區分，方能符合停車位具有約定專用之性質，故「其中共同
        使用部分之分攤不含搭配出售之車位及車道面積」，並另於第一條第（三）
        款明白約定停車位之專用性質，此與第一條第一款「土地」部分特別將「停
        車空間」與「分攤公共設施」，加以區分之意旨相同，均在於強調「停車空
        間」具有專用性質，要與一般公共設施之分攤不同。惟停車位仍屬於共同使
        用部分，故約定於辦理第一次登記時，合併於第一條第二款「建物」之「共
        同使用部分之分攤」，計算共同使用部分之持分，且除登記承購戶之共同使
        用部分之持分外，更特別註記其買賣之停車位編號，及該停車位占全部「共
        同使用部分」之比例，此觀建物登記簿謄本已就各承購戶所購買之特定編號
        停車位辦理登記，以宣示該特定編號停車位係該承購戶所專用乙情，即可明
        瞭。故承購戶所購買特定編號之停車位，及車道面積，均應計入出售之面積
        ，從而，買賣契約第一條第二款所列預定銷售「建物」面積，包括主建物，
        附屬建物，及全部共同使用部分之持分面積在內。
      (3)依買賣契約第一條第（三）款，「車位」部分，明白約定：「甲方（買方）
        同時購買本住宅地下一編號００號汽車停車位暨車位之土地持分。車位產權
        以共同使用部分登記持分之方式為之，於辦理建物第一次登記時合併前款『
        共同使用部分之分攤』計算持分，但停車位之通常使用，視為各承買人之專
        有部分」等語，足見特定編號之汽車停車位暨車位之土地持分係被告所購買
        ，必須計價，殆無疑義。又依買賣契約書第二條已約定：「本戶房地每坪單
        價以－－－－元計算，其總價款（含車位）計新台幣－－－－元整」等語，
        則以每坪單價乘以第一條第二款所示「面積」（坪數），即得到本房地總價
        款（含車位）之金額，足證本件買賣標的之總價款，包括汽車停車位在內，
        準此，買賣契約第一條第二款之建物「面積」，當然包含汽車停車位及車道
        面積在內，故停車位及車道之面積，自應列入出售計價之範圍。
      (4)被上訴人於系爭房屋推出預售之前，已先依建築師送請主管機關審核建造執
        照之設計圖，分別算出各戶出售面積，以評估其出售價格，作成「房地出售
        估價表」，被上訴人當時就將「出售房屋面積」細分為「室內面積」、「室
        外面積」、「分攤公共設施面積」、「停車位面積」等四項，亦即，「車位
        面積」亦在「出售房屋面積」之內。以本案上訴人丁○○（F6）為例，依被
        上訴人「文化新城（第一期）透天住住宅房地出售估價表」所載，F6之「室
        內面積」、「室外面積」、「分攤公共設施面積」、「車位面積」合計二八
        八．○三平方公尺，折合為八七．一三坪，此與F6之買賣契約第一條第二款
        所載建物面積「約二八八．○三平方公尺（約八七．一三坪）」，相符一致
        ，其餘依此類推之。
      (5)被上訴人於推出預售時之「訂購須知」第一條「出售標的」分為（一）土地
        、（二）建物、（三）停車位；第二條「房地面積及售價」：詳如出售房地
        面積及繳款明細表（出售面積及總價包含公共設施，停車位及車道：：）；
        即已將「公共設施」與「停車位及車道」分列，但兩者均已包括於出售面積
        之內，又被上訴人推出預售時，另將有關各戶出售面積、價格等資料及圖說
        放置、張貼於接待中心銷售現場供訂購者閱覽，包括有「訂購須知」、「出
        售房地面積及繳款明細表」、「房地出售面積分算明細表」、平面圖、房地
        預定買賣契書、建造執照（含施工圖說）等相關文件，均為公開展示、提供
        索閱，而依前揭「訂購須知」第一條「出售標的」，載明：「土地」、「建
        物」、「停車位」三項，第二條「房地面積及售價」，載有「詳如出售房地
        面積及繳款明細表（出售面積及總價包含公共設施，停車位及車道，實際面
        積依地政機關實測後登記之面積為準）」等語，已明示出售房地面積及總價
        包含停車位及車道之面積及價格在內。
      (6)被上訴人推出預售時之「出售房地面積及繳款明細表」，係記載：「出售總
        面積（含車位）」、「本戶總售價（含車位）」，依該「出售房地面積及繳
        款明細表」，載明「出售總面積（含車位）」，並細分為「土地」、「建物
        」兩項，以本案上訴人丁○○之F6房屋為例，該表載明建物面積為八七．一
        三坪, 對照上開「出售總面積（含車位）」之記，足見「建物八七．一三坪
        」，顯係將停車位及車道面積計入後之面積。且該「出售房地面積及繳款明
        細表」，亦載明「本戶總售價（含車位）」，足見「車位」亦計入售價範圍
        ，則「車位面積」應計入「建物出售面積」。
      (7)被上訴人推出預售之「房地出售面積分算明細表」，所列「出售房屋面積」
        係由（一）室內面積、（二）室外面積、（三）停車空間（車位、車道）面
        積、（四）分攤公共設施面積四部分所組成。另依前揭「出售房地面積及繳
        款明細表」僅記載「建物」面積為八七．一三坪（依本案上訴人丁○○的F6
        房屋為例），訂購者並無法由此得知所訂購房屋之主建物、附屬建物及公共
        設施等各部分之面積，因此，被上訴人於接待中心銷售現場並張貼、公告「
        房地出售面積分算明細表」，使訂購者能瞭解各戶房屋室內、室外面積等之
        分配情形，而依前開「房地出售面積分算明細表」載明：「出售房屋面積」
        包括「室內面積」（即儲藏室、一樓至頂樓）、「室外面積」（即屋突一層
        、陽、露台）、「停車空間面積」（即車位、車道）、「分攤公共設施面積
        」，以上四大部分計之面積，即為「出售房屋面積」。以本案上訴人丁○○
        的F6房屋為例，其「室內面積」為二二一．○二平方公尺，「室外面積」為
        二二．○九平方公尺，「停車空間面積」為二五．○七平方公尺，「分攤公
        共設施面積」為一九．二二平方公尺，總計F6「出售房屋面積」為二八八．
        ○三平方公尺（即八七．一三坪），核與F6買賣契約第一條第二款「建物」
        欄所載面積「約二八八．○三平方公尺（約八七．一三坪）」，完全一致，
        足見本案買賣契約第一條第二款所載之「面積」，雖列於「建物」項下，惟
        該面積則包括「室內面積」、「室外面積」、「停車空間面積」、「分攤公
        共設施面積」在內，準此，停車空間之面積亦應計入出售面積。
      (8)上訴人雖否認被上訴人曾公布「房地出售估價表」及「房地出售面積分算明
        細表」，另「房地出售面積分算明細表」之全銜為「文化新」非本案系爭
        之「文化新城」房屋，且被上訴人於訂約時未就「出售房地面積及繳款明細
        表」提供上訴人參酌或引為契約之內容。查「房地出售估價表」係被上訴人
        核估成本之內部文件，並未對外公布，惟「房地出售面積分算明細表」為系
        爭房屋推出預售當時放置或張貼於接待中心銷售現場之資料，且上訴人不否
        認接待中心銷售場放置「出售房地面積及繳款明細表」，該表就出售標的分
        為兩部分，即「土地」、「建物」，一般人訂購房屋，並非只在意房屋之總
        積若干，更會注意「室內面積」、「室外面積」、「公共設施所佔比例」等
        細目分配情形，而被上訴人所提供之資料，亦只有從「房地出售面積分算明
        細表」，才能得知「室內」、「室外」、「停車空間」、「分攤公設」等細
        部之分配情形，易言之，若銷售現場未公布各戶「房地出售面積分算明細表
        」則承購戶無法瞭解房屋面積之分配，則被上訴人又豈可能不公布？此外，
        本案房屋最初曾考慮以「文化新屯」為名，惟最後確定為「文化新城」，「
        房地出售面積分算明細表」以「文化新屯」為名，應係推出預售之前漏未調
        整、更正名稱。被上訴人推出預售當時接待中心銷售現場公布、張貼之資料
        ，並不完全列為買賣契約之附件，「預售公告」第八項中載明「出售房地面
        積及繳款明細表於接待中心銷售現場公布並提供索取」，另於「訂購須知」
        第五項第（六）款載明：「：：，同時繳納簽約金（每戶金額詳出售房地繳
        款明細表）：：」，且「出售房地面積及繳款明細表」最後一頁之「備註」
        2.記載：「出售建物面積含主建物、附屬建物及共同使用部分之分攤，實際
        面積依地政機關登記為準」，3.所載：「分攤公共設施面積包括ＢＦ（受電
        室、機房、安全梯等一二五二．三九㎡），一Ｆ警衛室（二一．九六㎡）計
        一二七四．三五㎡」，「備註」2.之「共同使用部分之分攤」係指各戶登記
        為共同使用部分之持分面積，等於備註3.「分攤公共設施面積」，加上「車
        位、車道面積」，所以上訴人主張「出售房地面積及繳款明細表」之記載，
        不發生契約之拘束力有誤。
      (9)上訴人主張被上訴人關於車位之記載使用"搭配"一詞, 有誤導消費者買房屋
        送車位之虞。惟買賣契約第一條第二款所謂「搭配」，係指承購戶所購買車
        位編號，係配合其房屋之戶號，不得任意改變或選擇。由第一條第三款所約
        定買賣標的（三）車位，已約明「甲方同時購買本住宅地下一層編號０００
        號汽車停車位：：」，明示汽車停車位必須購買，無誤導之虞。
    (五)關於上訴人所購系爭房屋共同使用部分面積計算之爭點部分：
      (1)上訴人九十八月二十日答辯續狀附表二之「備註」，曾提及：例Ｆ６，（１
        ）「應分攤公共設施面積＝二一六．六六÷一四六五二．二六Ｘ一二七四．
        三五＝一八．八四㎡，（２）停車位及車道面積＝四三．二二－一八．八四
        ＝二四．三八㎡」等語，而主張應分攤之公共設施之總面積係一二七四．三
        五㎡云云，被上訴人否認之。查，上訴人所主張應分攤之公共設施面積一二
        七四．三五㎡，應係援引被上訴人當初公告預售提供索閱之「預售房地面積
        及繳款明細表」，而該「明細表」之備註欄固記載：「３. 分攤公共設施面
        積包括ＢＦ（受電室、機房、安全梯一二五二．三九平方公尺）一Ｆ（警衛
        室二一．九六平方公尺）合計一二七四．三五平方公尺」、「４. 各戶分攤
        公共設施面積＝各室內面積（含地下儲藏室、一Ｆ至ＲＦ）、除以室內面積
        總和（含地下儲藏室、一Ｆ至ＲＦ計一四六五二．二六平方公尺），乘以公
        共設施面積總和一二七四﹒三五平方公尺」等語。惟此處所謂「公共設施面
        積」、「各戶分攤公共設施面積」係指將全部「共同使用部分」，扣掉停車
        空間（停車位及車道使用之面積）後之受電室、機房、安全梯、警衛室等建
        物之面積，稱之為「公共設施」，用來與約定「專用」之「停車空間」加以
        區別，易言之，將「共同使用部分」，細分為兩部分：(一)共有公用部分（受
        電室、機房、安全梯、警衛室等建築；且實際興建後，並增設花台且警衛室
        面積增大）、(二)共有而約定專用部分（即停車空間，包括停車位及分攤之車
        道面積在內），此項區分實與買賣契約第一條第(二)款所謂「其中共同使用部
        分之分攤，不含搭配汽車、停車位及車道面積在內」，及第一條第(一)款將「
        停車空間」與「分攤公共設施」分列之意旨，相符一致，均在於彰顯承購戶
        所購買之停車位具有「專用」之性質。又，前揭明細表備註欄所載「分攤公
        共設施面積一二七四．三五平方公尺」係被上訴人推出預售當時，依據建築
        師之設計圖所計算之受電室、機房、安全梯、警衛室等建物之面積，其後實
        際興建完工之項目及面積，自應以地政機關登記為準。又，興建完工後，增
        加設置花台一二．六一平方公尺，另第一層警衛室安全梯之面積均已改變，
        全部主建物、附屬建物以外之共同使用部分之面積，則由二八一六．三五平
        方公尺，變為二八六一．九八平方公尺。
      (2)次查，由被上訴人依設計圖而製作「房地出售面積分算明細表」（見被上訴
        人九十一年六月十八日準備書(五)狀之證十九）之最後一頁，可以得知「Ｆ、
        停車空間面積」合計一五四二平方公尺；「Ｇ、分攤公共設施面積」合計一
        二七四．三五平方公尺，總計二八一六．三五平方公尺。關於「停車空間面
        積」。經查，系爭房屋之地下室「車道」面積經計算得八三八．六平方公尺
        ，而地下室共有七十八個平面停車位（大車位，長六公尺、寬二．五公尺，
        計六十個；小車位，長五．七五公尺、寬二．二五公尺，計十八個），則將
        車道面積平均分攤於七十八個車位，每個車位分攤之車道面積一○．七平方
        公尺（836.8÷78=10.7㎡）。其次，依買賣契約第一條第二款、第三款之約
        定，將承購戶所購買之特定編號之停車位及該車位分攤之車道面積視為「專
        用」，而與其他公共設施之分擔分別計算，因此，承購戶所購買之停車位（
        均為大車位）及車道面積，每戶一律為二五．七平方公尺（6×2.5＋10.7=
        25.7㎡），全部承購戶計六十戶。故全部承購戶所購買之「停車空間」（專
        用部分），其面積為一五四二平方公尺（25.7×60=1542），此部分面積並
        不因房屋實際興建完成後之共同使用部分面積增大而發生改變。惟原先以設
        計圖估算之「應分攤公共設施面積一二七四．三五平方公尺」，則已改變。
        以實際登記之共同使用部分面積二八六一．九八平方公尺（參閱建物登記簿
        謄本），則設計圖上之「應分攤公共設施面積一二七四﹒三五平方公尺」，
        經實際興建完成及登記結果，則變為一三一九．九八平方公尺（計算式：
        2861.98－1542=1319.98㎡）。易言之，姑且不論兩造就買賣契約第一條第
        二款、第三款之文字在解釋上有所爭執，縱依上訴人之主張（被上訴人仍否
        認之）則以共同使用部分實際登記之結果，扣除「停車空間」一五四二平方
        公尺以後，則應分攤「公共設施之面積」亦為一三一九．九八平方公尺，而
        非上訴人所主張之一二七四．三五平方公尺。
      (3)上訴人於九十年八月二十日答辯（續）狀之附表二，以一二七四三．五平方
        公尺，作為「應分攤公共設施面積」顯有錯誤，已如前述。況，上訴人在附
        表二之計算，以實際登記之共同使用部分面積二八六一．九八平方公尺，乘
        以被告就共同使用部分之應有部分，而計算出「登記之共同使用部分之持分
        面積」，再減去上訴人依其主張所計算之「應分擔公共設施之面積」，而計
        算出「車位及車道面積」，再以每坪單價，乘以車位及車道面積而計算出被
　　　　上訴人所主張之車位、車道不計入銷售面積之「折算金額」云云，顯與買賣
　　　　契約第一條第四款所約定「面積誤差找補」之計算方式不合，故車位及車道
　　　　面積包括於共同使用部分之中，為買賣契約標的之一，非如上訴人主張不應
　　　　計價。
    (六)關於專用停車位登記是否有瑕疵造成被上訴人之給付不完全，就此，被上訴人
      主張未構成給付不完全。主要依據如下：
      (1)依兩造買賣契約第一條第（三）款，約明「甲方同時購買本住宅地下一層編
        號００號汽車停車位暨車位之土地持分。車位產權以共同使用部分登記持分
        之方式為之，於辦理建物第一次登記時，合併前款「共同使用部分之分攤」
        計算持分，但停車位之通常使用視為各承買人之專有部分。」，又依（八五
        ）南工使字第○八七六號使用執照，系爭房屋應有室內七十八個停車位及室
        外七個停車位，共計八十五個停車位，均為平面式，其中六十個停車位做為
        各承購戶之個別停車位使用，於辦理建物第一次登記時則合併前款共同使用
        部分之分攤計算持分，登記為共同使用部分。
      (2)上訴人雖主張被上訴人多次變更設計，目前僅有停車位八十個，不足五個，
        且改平面式為機械式之停車位，違背契約之本旨，惟現室內平面停車位共七
        十八個，且編號F1至F60停車位已交付各承購戶使用，其餘十八個停車位則
        交由住戶管理委員會決定運用方式。另外，室外有平面停車位一個，即機械
        停車位兩個，雖和買賣契約書地面層附圖標示有七個平面停車位不同，於八
        十五年五月十六日第一次取得使用執照時，設置七個平面停車位於地面層並
        經主管機關檢查合格，然查，該七個停車位緊臨社區道路之排水溝，使用上
        不便利，所以被上訴人於重新申請系爭房屋使用執照時一併檢討並辦理變更
        設計，即為現在室內七十八個停車位，室外二個機械停車位，因原規劃之室
        外七個平面式停車位非強制設置之法定停車位，主管機關同意被上訴人變設
        計。此外，系爭七個平面停車位，為供全體六十戶住戶共同使用，為共有之
        範圍，非上訴人個人之專有，就減少房屋價值之價定費用應由上訴人負擔，
        利益歸屬於系爭房屋之全體社區住戶。
      (3)依兩造買賣契約第一條第（三）款，約定車位產權以共同持用部分登記持分
        之方式為之，八十七年九月十日測量之東南地政事務所建物測量成果圖，備
　　　　註系爭編號 F1至F60車位登記為二三○五八至二三一○二建號之共同使用部
　　　　分，其中無上訴人丁○○、甲○○、乙○○、己○○、丙○○及戊○○之建
　　　　號在內，此與契約約定不合。惟此處備註為八十七年八月十五日第一批重新
　　　　取得使用執照並辦理保存登記時所加，故僅記載為當時取得使用執照之四十
　　　　五戶共同使用，此處備註只是表明完成保存登之戶數，目前因全部六十戶均
　　　　已辦理保存登記，地政機關已於九十一年七月九日將此項備註更正。此外，
　　　　不動產所有權之公示方法以地政機關之登記為準，系爭房屋之共同使用部分
　　　　之持分比例，包括所購買之特定編號之停車位均已登記於地政機關之登記簿
　　　　，於地下層明確標畫位置並於八十五年至八十七年點交房屋時一併點交，之
　　　　前此處備註錯誤為地政機關因故漏未備註而事後補註，故上訴人主張被上訴
　　　　人給付遲延無理由。
    (七)關於被上訴人與上訴人丁○○、甲○○、乙○○、己○○、丙○○於八十七年
      十二月十一日成立調解，關於使用執照撤銷、逾期完工等違約金部分進行調解
      ，其調解效力所及範圍如何？是否約定八十八年三月三十一日前被上訴人應取
      得使用執照？
      (1)依兩造買賣契約第六條第一項約定：「本約房屋興建工程以八十五年二月二
        十八日為預定完工日期，並以取得建物使用執照之日為實際完工日期。：：
        ，於接通水電之日起十日內訂定期通知甲方辦理交屋。如實際完工日期超過
        前開預定完工日期或乙方未於接通水電之起十日內通知甲方理交屋，每逾一
        日乙方應按甲方實付價款千分之一計算違約金付予甲方。」，系爭房屋之第
        一次取得使用執照為八十五年五月十六日，即為實際完工之日，之後室內樓
        梯淨寬不足遭行政機關於八十五年八月十九日註銷使用執照，因此無法辦理
        移轉所有權登記予上訴人，被上訴人應依契約約定，每逾一日以八十五年五
        月十六日前上訴人實付價款千分之一計算違約金。被上訴人及上訴人丁○○
        、甲○○、乙○○、己○○、丙○○於八十七年十二月十一日於台南市東區
        調解委員會調解，被上訴人及上訴人均同意，因上訴人使用執照撤銷致未能
        及時辦理所有權移轉登記，被上訴人依契約約定應給付之違約金以總價金之
        百分之十計算，由購屋總價扣除，上訴人戊○○雖未參與調解，被上訴人願
        比照補償其他被告之條件補償上訴人戊○○，因此因房屋使用執照註銷，被
        上訴人應補償上訴人丁○○八十八萬八千元，上訴人甲○○八十八萬八千元
        ，上訴人乙○○八十八萬八千元，上訴人己○○一百零一萬四千元，上訴人
        丙○○一百零一萬四千元，上訴人戊○○一百二十二萬三千元。
      (2)上訴人主張調解會中被上訴人同意以八十八年三月三十一日為取得使用執照
        之日，調解合意的違約金為八十五年八月十九日至八十八年三月三十一日之
        總額，超過八十八年三月三十一日因無法辦理移轉登記之違約金計算，依契
        約規定，每逾一日，以八十五年五月十六日被告之實付價款的千分之一計算
        。經查，上訴人雖主張兩造約定被上訴人應於八十八年三月三十一日以前重
　　　　新取得使用執照，唯調解書第二條約定為被上訴人願給付上訴人三萬五仟元
　　　　作為交屋獎勵金，上訴人應於八十八年三月三十一日前憑發票領取獎勵金，
　　　　與何時重新使用執照無關，且立於被上訴人之立場，被上訴人當然會儘快重
　　　　新取得使用執照，以辦理後續之保存登記、過戶登記及收取價金尾款等作業
　　　　，又豈會故意拖延而不積極辦理？所以兩造於八十七年十二月十一日調解並
　　　　未就重新取得使用執照之期限加以約定，即本件調解之效力及於重新取得房
　　　　屋使用執照前之所有違約金部分，上訴人不得再主張此部分之違約金。
    (八)上訴人雖另主張給付價金之義務，有同時履行抗辯，應與被上訴人移轉所有權
      登記之義務同時為之，以及上訴人遲付尾款是因被上訴人之給付不完全，不可
      請求遲付價金之遲延利息，即使可以，也應有民法第二百十七條與有過失之適
      用。惟查：
      (1)依兩造買賣契約第四條第一款約定：「甲方接到乙方交屋期限內應將尾款交
        付乙方」，又依第九條第一款約定：「甲方未依第三條、第四條規定付款，
        其逾期部分，甲方須依應付金額每日加計千分之一滯納金於補交時一併繳清
        。如逾期三十天仍不履行時，乙方得解除本契約並按房地總價款百分之十沒
        收作為違約處理，餘款扣除相關費用後無息退還。」。本案系爭房屋因第一
        次使用執照註銷致無法移轉所有權登記，但使用執照取得後即接通水電，實
        際上系爭房屋已可供承購戶居住、使用，隨時可點交供被告居住、使用，被
        上訴人分別於八十五年至八十七年間交於上訴人六人，之後上訴人戊○○的
        F60房屋於八十七年八月十五日重新取得使用執照，上訴人丁○○、甲○○
        、乙○○、己○○、丙○○的F6、F19、F26、F31、F34房屋於八十九年二月
        三日重新取得使用執照。被上訴人重新取得使用執照後，一再通知上訴人配
        合辦理過戶登記及銀行抵押貸款作業，被上訴人於八十七年十月二十日仁客
        字第九六四○一五八七號函、八十八年十一月四日仁客字第八八九六四○一
        五一九號函、八十八年十二月二十日仁客字第八八九六四○一五五八號函通
        知上訴人戊○○配合辦理所有權移轉登記及繳清尾款等事，另以八十九年三
        月三十一日仁客字第八九九六四○一○九五號函、八十九年六月一日仁客字
        第八九九六四○一一六二號函通知上訴人丁○○、甲○○、乙○○、己○○
        、丙○○配合辦理移轉所有權登記及銀行抵押貸款、繳清尾款，除上訴人己
        ○○、丙○○系爭土地部分於八十六年辦理移轉登記完畢，上訴人甲○○、
        乙○○、己○○、丙○○、戊○○之土地房屋部分於九十一年八月一日後陸
        續配合被上訴人完成所有權移轉登記，上訴人丁○○至今仍未配合辦理。被
        上訴人對上訴人戊○○主張自八十八年十一月四日起，至九十年六月八日即
        本案起訴日止之違約金，以及因遲付尾款每逾一日以年息百分之五計算之利
        息，對上訴人丁○○、甲○○、乙○○、己○○、丙○○自八十九年六月一
        日起到九十年六月八日止之違約金，以及因遲付尾款每逾一日以年息百分之
        五計之利息，另外，被上訴人對全部上訴人請求九十二年三月二十一日即九
        十二年三月十九日準備書狀送達上訴人訟訴代理人起至清償日止之遲延利息
        。
      (2)上訴人雖主張就被上訴人價金之請求，與上訴人移轉房地登記請求權，有同
        時履行抗辯，被上訴人移轉所有權登記前上訴人不生遲延責任，以及被上訴
        人就契約之履行有未依約履行之處，於被上訴人提出合理說明及解決方法前
        ，上訴人得拒絕給付，被上訴人請求遲延利息無理由，即使有遲延利息，則
        被上訴人對損害之擴大與有過失，應有民法第二十七條之適用。按「因契約
        互負債務者，於他方當事人未為對待給付前，得拒絕自己之給付。但自己有
        先為給付之義務者，不在此限。」民法第二百六十四條第一項定有明文。查
        依兩迼買賣契約第四條第一款約：「甲方接到乙方交屋通知時，於交屋期限
        內應將尾款交付乙方」，準此，上訴人於被上訴人交屋前負有先給付價金尾
        款之義務。經查，被上訴人業於八十五年至八十七年間，將房屋交付上訴人
        使用，有房屋點交切結書可稽（見上訴人起訴狀證二），依買賣契約第四條
        第一款約定，上訴人於交屋後即已負有給付價金尾款之義務甚明。此外，被
        上訴人於重新取得使用執照之後，一再通知上訴人應配合辦理過戶登記及銀
        行抵押貸款、繳付尾款，惟上訴人藉故均拒絕辦理，況本件被上訴人於九十
        年六月八日起訴，所請求之法定遲延利息，係自起訴繕本送達之翌日起算，
        非自第一次取得使用執照起算遲延利息，故應屬上訴人拒絕受領，故被上訴
        人於起訴時一併請求上訴人應協同辦理所有權移轉登記，上訴人主張同時履
        行抗辯及無遲延利息之計算不足取。
    (九)關於上訴人戊○○主張違約金價額不比照被上訴人與其他上訴人於八十七年十
      二月十一日調解內容，就此，被上訴人主張應列入比照範圍，以及上訴人戊○
      ○主張之違約金計算金額過高，主要依據如下：
      (1)被上訴人與上訴人丁○○、甲○○、乙○○、己○○、丙○○民國八十七年
        十二年十一日於東區調解委員會調解，就房屋施工瑕疵之修補費用，雙方合
        意為五十三萬七千二百五十四元，因使用執照撤銷、逾期交屋以購屋總價之
        一成作為違約金，由購屋總價扣除，上訴人戊○○雖未參與調解，被上訴人
        願比照補償其他上訴人之條件補償上訴人戊○○。上訴人戊○○雖主張僅同
        意就系爭房屋瑕疵，授引其他上訴人調解成立之金額，至於違約金，依兩造
        「房地預定買賣契約書」第六條第一項：「本約房屋興建工程以八十五年二
        月二十八日為預定完工日期，並以取得建物使用執照之日為實際完工日期。
        ：：如實際完工日期超過前開預定完工日期或乙方未於接通水電之日起十日
        內通知甲方辦理交屋，每逾一日乙方應按甲方實付價款千分之一計算違約金
        付予甲方，：：」，上訴人戊○○主張其所購買之房屋至八十七年八月十五
        日始取得執照，並已繳價金三百六十七萬元，被上訴人逾期完工，應給付上
        訴人戊○○自八十五年二月二十八日翌日起至八十七年八月十五日止共計八
        百五十七日之按實付價款每日計算千分之一違約金，則為三百二十九萬一千
        九百九十元（367000×857=0000000），自買賣價金中扣抵。惟上訴人之訴
        訟代理人於九十年十月十一日言詞辯論陳稱：「戊○○只有同意就她的部分
        比照其他人」，就上訴人訴訟代理人所稱「同意比照」之範圍應為包括房屋
        瑕庛修補費用及房屋使用執照撤照、遲延辦理所有移轉登記、逾期完工之違
        約金，此外，調解內容並未約定重新取得使用執照之期限，故調解約定之違
        約金應包括八十九年二月三日之前所有未取得使用執照之違約事實，上訴人
        不可再就違約金部分主張。
      (2)若上訴人戊○○並未同意比照違約金之部分，上訴人主張依兩造買賣契約第
        六條第一項，逾期完工之違約金應依已付價金按日千分之一計算。按約定之
        違約金額過高者，法院得減至相當之數額，民法第二百五十二條定有明文，
        又按當事人約定契約不履行之違約金過高者，法院固得依民法第二百五十二
        條以職權減至相當之數，惟是否相當仍須依一般客觀事實、社會經濟狀況及
        當事人所受損害情形，以為酌定標準。又，約定之違約金是否過高，應就債
        務人若能如期履行債務時，債權人可得享受之一切利益為衡量之標準，而非
        僅以約定一日之違約金額若干為衡量之標準（最高法院四十九年台上字八○
        七號、五十年台上字第一九號判例參照）。
      (3)查依兩造間「房地預定買賣契約書」第六條第一項固規定按甲方（買受人）
        實付房地價款千分之一計算違約金，但未設定違約金額之上限，相對地，關
        於買受人逾期未給付價款之違約金之約金，「房地預買賣契約書」第九條第
        一項約定：「甲方未依第三條、第四條規定付款，其逾期部分，甲方須依應
        付金額每日加計千分之一滯納金於補交時一併繳清。如逾期三十天仍不履行
        時，乙方得解除本契約並按房地總價款百分之十沒收作為違約處罰，餘款扣
        除相關費用後無息退還。」等語，就買受人違約時應計罰之違約金，則設定
        其最高上限為「房地總價款之百分之十」。比較買賣契約第六條與第九條之
        規定，第六條第一款之違約金約定，顯屬過高，且未設定最高上限。基於契
        約公平原則，出賣人違約時自應比照第九條之約定，以「房地總價款百分之
        十」作為出賣人應負擔違約金之上限，始為妥當。
      (4)次查，上訴人戊○○於本案起訴時已繳價金三百六十七萬元，假設以將該筆
        金錢存入銀行孳息之利益而言，如依「房地預定買賣契約書」第六條第一項
        之規定以按日千分之一計算，利率相當於年息百分之三六﹒五，則上訴人可
        能因給付該部分價金而無法將金錢存放銀行孳生利息，以年利率百分之三六
　　　　．五計算之利息損失顯然過高。
      (5)本件買賣契約雖約定「以取得建物使用執照之日為實際完工日期」，惟系爭
        房屋確已完工，且曾經主管機關發給使用執照，之後僅因樓梯寬度不足而遭
        撤銷，惟該房屋實際上已可供承購戶居住、使用，隨時可以點交予上訴人戊
        ○○居住、使用，上訴人戊○○起初拒絕點交，之後於八十七年七月間交屋
        ，此與房屋逾期未完工，根本未取得使用執照，無法供買受居住、使用之情
        形顯有不同。故，本案審酌逾期違約之處罰，自應將上情一併斟酌，始為公
        允。
      (6)再者，如被上訴人九十年九月二十日準備書（二）狀附表八（台糖公司文化
        新城第一期房屋未退屋部調解情形一覽表）所示，未退屋之十六戶，其中除
        Ｆ27黃義銘外，其餘十四戶均八十七年十二月十一日以「房地總價一成」，
        與被上訴人成立調解，足見本案承購戶因房屋逾期未取得使用執照之損害，
        以「房地總價一成」作為賠償標準，應符合本案多數承購戶之共同認知。
      (7)綜上所述，兩造買賣契約第六條約定「以已繳價款，按日千分之一計算」之
        違約金，顯屬過高，此外，上訴人戊○○給付價金也有遲延，應付違約金，
        但為免訴訟複雜，請斟酌上訴戊○○延遲付款已使用房屋的利益，酌減違約
        金。所以，被上訴人主張比照其他十四戶承購戶之調解條件，以房地總價款
        百分之十，作為逾取得房屋使用執照等之賠償標準，應屬公允。
    (十)被上訴人訴之聲明追加依兩造買賣契約第九條第一款請求違約金，上訴人丁○
      ○、甲○○、乙○○、己○○、丙○○五人自八十九年四月二十二日起迄九十
      年十二月十五日止，合計二百六十三天，按至本案起訴時，即九十年六月八日
      止，上訴人實付價款按日千分之一計算，則上訴人丁○○因逾期給付價金之違
      約金為一百二十一萬四千三百十三元（0000000×1/1000×263＝0000000），
      上訴人甲○○因逾期給付價金之違約金為一百二十五萬四千七百六十五元（
      0000000×1/ 1000×263＝0000000），上訴人乙○○因逾期給付價金之違約金
      為一百二十萬九千四百九十三元（0000000×1/ 1000×263＝0000000），上訴
      人己○○因逾期給付價金之違約金為一百二十五萬六千零九十六元（0000000
      ×1/1000×263= 0000000），上訴人丙○○因逾期給付價金之違約金為一百二
　　　十三萬六千一百五十九元（0000000×1/1000×263＝0000000)，被上訴人於九
　　　十二年三月十九日準備書（十一）以訴之聲明追加請求上訴人丁○○、甲○○
　　　、乙○○、己○○、丙○○違約金之金額係總價之一成。因之後，雙方經過消
　　　費者保護官之調處，經八十九年七月十八日及同年十二月十四日二次調處均不
　　　成立，故被上訴人主張第二次調處不成立翌日，即八十九年十二月十五日起計
　　　算違約金。因上訴人戊○○於八十七年八月十五日重新取得使用執照之後，被
　　　上訴人以八十八年十一月四日及同年十二月二十日通知上訴人戊○○應依約繳
　　　付價金尾款等，然而上訴人戊○○仍未依買賣契約第四條第一款之約定給付價
　　　金尾款六百七十九萬九千七百四十六元（截至九十年六月八日起訴時之尾款數
　　　額），且被上訴人於八十九年四月二十一日辦妥房屋所有權保存登記後，而上
　　　訴人仍拒絕配合，則被上訴人依第九條第一款之約定，請求上訴人戊○○自八
　　　十九年四月二十二日起，至九十年六月八日本案起訴日止，按日千分之一計付
　　　之違約金。
　　(十一)依上所述抵扣結果，再加以上訴人除丁○○於本件訴訟程序中外，陸續完成房
　　　地所有權移轉登記及銀行抵押貸款作業，並已撥付清償部分價金，且清償部分
　　　買賣價金。因此，本案上訴人所應給付之買賣價金，分述計算如下：
      (1)上訴人丁○○部分：上訴人丁○○所購買編號F6房屋，總價八百八十八萬元
        ，已付價款二百四十九萬元，扣減兩造成立調解之房屋瑕疵修補費用，及因
        房屋使用執照註銷遲延辦理所有權移轉登記、逾期完工交屋等補償款共一百
        四十二萬五千二百五十四元，加計補辦增建部分合法化變更設計費用一萬四
        千九百二十元，扣減面積誤差找補金額二十一萬六千七百二十五元，以及變
        更設計追減工料（即被上訴人不用施作）費用十四萬五千七百八十元，上訴
        人丁○○尚欠價金四百六十一萬七千一百六十一元（0000000－0000000－
        0000004＋00000－000000－000000＝0000000）。被上訴人於八十九年二月
        三日重新取得使用執照，被上訴人亦於八十九年三月三十一日催告上訴人應
        配合辦理過戶及銀行貸款手續，於八十九年四月二十一日辦妥房屋所有權保
        存登記後，被上訴人於八十九年六月一日再度發函催告，上訴人仍未配合，
        準此，及至八十九年四月二十二日起，系爭房屋已處於隨時可以供上訴人辦
        理過戶及銀行抵押貸款狀態，被上訴人於九十二年三月十九日準備書狀（十
        一）訴之聲明追加請求上訴人應自八十九年四月二十二日計算違約金，則八
        十九年四月二十二日起至九十年六月八日止，合計二百六十三天，違約金為
        一百二十一萬四千三百十三元（0000000×1/1000×263＝0000000），以總
        價金之一成為追加之金額，即八十八萬八千元，此書狀於九十二年三月十九
        日送達上訴人訴訟代理人，故自九十二年三月二十一日起計算違約金逾期給
　　　　付〕之利息。因此丁○○尚欠伍佰伍拾萬伍仟壹佰陸拾壹元，並中肆佰陸拾
　　　　壹萬柒仟壹佰陸拾壹元，自九十年七月七日起至清償日止，暨其餘捌拾捌萬
　　　　捌仟元，自九十二年三月二十一日起至清償日止，均按年息百分之五計算之
　　　　利息，上訴人丁○○並應協同被上訴人就坐落如附表一所示編號甲部分之不
　　　　動產，辦理所有權移轉登記予上訴人丁○○名義。
      (2)上訴人甲○○部分：上訴人甲○○所購買編號F19房屋，總價八百八十八萬
        元，已付價款二百四十九萬元，扣減兩造調解成立之房屋瑕疵修補費用，及
        因房屋使用執照註銷遲延辦理所有權移轉登記、逾期完工交屋等補償款共一
        百四十二萬五千二百五十四元，另計補辦增建部分合法化變更設計費用一萬
        一千二百三十五元，扣減面積誤差找補金額二十萬五千零十元，則上訴人甲
        ○○於本案起訴時，應付尾款金額為四百七十七萬零九百七十一元（000000
　　　　0－0000000－0000004＋00000－000000＝0000000)。又上訴人甲○○於九十
　　　　一年八月二十二日清償二百七十八萬九千五百八十三元，該款項應先抵充自
　　　　本案起訴狀繕本送達翌日起至清償日止，以四百七十七萬零九百七十一元為
　　　　本金，按年息百分之五計算之法定遲延利息，上訴人甲○○於九十年七月六
　　　　日收受起訴狀繕本之送達，則自九十年七月七日起至九十一年八月二十一日
　　　　止之法定遲延利息，計二十六萬八千六百十二元，則以上訴人甲○○九十一
　　　　年八月二十二日清償數額二百七十八萬九千五百八十三元，抵扣法定遲延利
　　　　息二十六萬八千六百十二元後，尚可抵充價金之數額為二百五十二萬零九百
　　　　七十一元，經抵充清償價金後，上訴人甲○○尚欠價金二百二十五萬元，及
　　　　自九十一年八月二十二日起至清償日止，按年息百分之五計算之利息。嗣上
　　　　訴人甲○○以系爭房地辦理銀行抵押貸款，銀行於九十一年九月二十日撥款
　　　　一百五十萬予被上訴人，即上訴人甲○○於九十一年九月二十日清償一百五
　　　　十萬元，該款項應先抵充以二百二十五萬為本金，自九十一年八月二十二日
　　　　起至九十一年九月十九日止之法定遲延利息，計八千九百三十八元。以上訴
　　　　人告甲○○九十一年九月二十日清償數額一百五十萬元，先抵扣法定遲延利
　　　　息八千九百三十八元之後，尚可抵充價金之數額為一百四十九萬一千零六十
　　　　二元，經抵充、清償價金後，上訴人甲○○尚欠價金尾款七十五萬八千九百
　　　　三十八元。被上訴人亦對上訴人甲○○請求自八十九年四月二十二日起至九
　　　　十年六月八日止之違約金，以當時未付價款按日計算千分之一，則八十九年
　　　　四月二十二日起至九十年六月八日止，合計二百六十三天，違約金為一百二
　　　　十五萬四千七百六十五元（0000000×1/1000×263＝0000000），於九十二
　　　　年三月十九日準備書狀（十一）訴之聲明追加總價金之一成為違約金之金額
　　　　，即八十八萬八千元，則上訴人甲○○尚欠壹佰陸拾肆萬陸仟玖佰拾捌元
　　　　，其中柒拾伍萬捌仟玖佰拾捌元，自九十一年九月二十日起至清償日止，
　　　　暨其餘捌拾捌萬捌仟元，自九十二年三月二十一日起至清償日止，均按年息
　　　　百分之五計算之利息。
      (3)上訴人乙○○部分：上訴人乙○○所購買編號F26房屋，總價八百八十八萬
        元，已付價款二百六十七萬元，扣減兩造調解成立之房屋瑕疵修補費用，及
        因房屋使用執照註銷遲延辦理所有權移轉登記、逾期完工交屋等補償款共一
        百四十二萬五千二百五十四元，另計補辦增建部分合法化變更設計費用一萬
        九千二百元，扣減面積誤差找補金額二十萬五千零十元，則上訴人甲○○於
        本案起訴時，應付尾款金額為四百五十九萬八千九百三十六元（0000000－
        0000000－0000004＋00000－000000＝0000000）。又上訴人乙○○於九十一
        年八月十六日清償四百五十九萬八千九百三十六元，該款項應先抵充自本案
        起訴狀繕本送達翌日起至清償日止，以四百五十九萬八千九百三十六元為本
        金，按年息百分之五計算之法定遲延利息，上訴人乙○○於九十年七月九日
        收受起訴狀繕本之送達，則自九十年七月十日起至九十一年八月十五日止之
        法定遲延利息，計二十五萬三千二百五十六元，則以上訴人乙○○九十一年
        八月十六日清償數額四百五十九萬八千九百三十六元，抵扣法定遲延利息二
        十五萬三千二五十六元後，尚可抵充價金之數額為四百三十四萬五千六百八
        十元，經抵充清償價金後，上訴人乙○○尚欠價金二十五萬三千二百五十六
        元，及自九十一年八月十六日起至清償日止，按年息百分之五計算之利息。
        被上訴人亦對上訴人乙○○請求自八十九年四月二十二日起至九十年六月八
        日止之違約金，以當時未付價款按日計算千分之一，則八十九年四月二十二
        日起至九十年六月八日止，合計二百六十三天，違約金為一百二十萬九千四
　　　　百九十三元（0000000×1/1000×263＝0000000)，於九十二年三月十九日準
　　　　備書狀（十一）訴之聲明追加總價金之一成為違約金之金額，即八十八萬八
　　　　千元。此外，因上訴人乙○○於九十二年三月二十日為一部清償，故上訴人
　　　　於同年四月二日訴之聲明縮減為八十八萬八千元，及自九十二年三月二十一
　　　　日起至清償日止，按年息百分之五計算之利息。則上訴人乙○○尚欠捌拾捌
　　　　萬捌仟元，及自九十二年三月二十一日起至清償日止按年息百分之五計算之
　　　　利息。
      (4)上訴人己○○部分：上訴人己○○所購買編號F31房屋，總價一千零十四萬
        元，已付價款三百零五萬元，扣減兩造調解成立之房屋瑕疵修補費用，及因
        房屋使用執照註銷遲延辦理所有權移轉登記、逾期完工交屋等補償款共一百
        五十五萬一千二百五十四元，以及重購土地退稅損失補償款六十六萬二千四
        百零一元，加計補辦增建部分合法化變更設計費用一萬六千七百五十五元，
        扣減面積誤差找補金額十一萬七千零六十七元，則上訴人己○○於本案起訴
        時，應付尾款金額為四百七十七萬六千零三十三元（00000000－0000000－
        0000000－000000＋00000－000000＝0000000）。又上訴人己○○以系爭房
        地辦理銀行抵押貸款，銀行於九十一年十月四日撥款四百二十九萬七千零三
        十元予原告，即上訴人己○○於九十一年十月四日清償四百二十九萬七千零
        三十元，該款項應先抵充自本案起訴狀繕本送達翌日起至清償日止，以四百
        七十七萬六千零三十三元為本金，按年息百分之五計算之法定遲延利息，而
        上訴人己○○係於九十年七月六日收受起訴狀繕本之送達，則自九十年七月
        七日起至九十一年十月三日止之法定遲延利息二十九萬七千零三十元，以上
        訴人己○○九十一年十月四日清償數額四百二十九萬七千零三十元，先抵扣
        法定遲延利息二十九萬七千零三十元之後，尚可抵充價金之數額為四百萬元
        ，經抵充、清償價金後，上訴人己○○尚欠價金尾款七十七萬六千零三十三
        元，及自九十一年十月四日起至清償日止，按年息百分之五計算之利息。又
        ，上訴人己○○於九十二年三月十四日清償七十萬三千一百四十八元，計清
        償價金七十七萬六千零三十三元，及自九十一年十月四日起至九十二年三月
        十三日止，按年息百分之五計算之利息。被上訴人亦對上訴人己○○請求自
        八十九年四月二十二日起至九十年六月八日止之違約金，以當時未付價款按
        日計算千分之一，則八十九年四月二十二日起至九十年六月八日止，合計二
        百六十三天，違約金為一百二十五萬六千零九十六元（0000000×1/1000×
        263 ＝0000000），於九十二年三月十九日準備書狀（十一）追加總價金之
        一成為違約金之金額，即一百零一萬四千元，則上訴人己○○尚欠壹佰零壹
        萬肆仟元，及自九十二年三月二十一日起至清償日止，按年息百分之五計算
        之利息。
      (5)上訴人丙○○部分：上訴人丙○○所購買編號F34房屋，總價一千零十四萬
        元，已付價款三百零五萬元，扣減兩造調解成立之房屋瑕疵修補費用，及因
        房屋使用執照註銷遲延辦理所有權移轉登記、逾期完工交屋等補償款共一百
        五十五萬一千二百五十四元，以及重購土地退稅損失補償款七十三萬四千五
        百十元，加計補辦增建部分合法化變更設計費用六千二百四十元，扣減面積
        誤差找補金額十一萬零二百五十一元，則上訴人蘇丙○○於本案起訴時，應
        付尾款金額為四百七十萬零二百二十五元（00000000－0000000－0000000－
        000000＋0000－000000＝0000000）。又上訴人己○○以系爭房地辦理銀行
        抵押貸款，銀行於九十一年九月十六日撥款四百二十萬元予被上訴人，即上
        訴人己○○於九十一年九月十六日清償四百二十萬元，該款項應先抵充自本
　　　　案起訴狀繕本送達翌日起至清償日止，以四百七十萬零二百二十五元為本金
　　　　，按年息百分之五計算之法定遲延利息，而上訴人丙○○係於九十年七月六
　　　　日收受起訴狀繕本之送達，則自九十年七月七日起至九十一年九月十五日止
　　　　之法定遲延利息二十八萬零七百二十六元，以上訴人丙○○九十一年九月十
　　　　六日清償數額四百二十萬元，先抵扣法定遲延利息二十八萬零七百二十六元
　　　　之後，尚可抵充價金之數額為三百九十一萬九千二百七十四元，經抵充、清
　　　　償價金後，上訴人丙○○尚欠價金尾款七十八萬零九百五十一元，及自九十
　　　　一年九月十六日起至清償日止，按年息百分之五計算之利息。又，上訴人己
　　　　○○於九十二年三月十四日清償八十萬零一百元，計清償價金七十八萬零九
　　　　百五十一元，及自九十一年九月十六日起至九十二年三月十三日止，按年息
　　　　百分之五計算之利息。被上訴人亦對上訴人丙○○請求自八十九年四月二十
　　　　二日起至九十年六月八日止之違約金，以當時未付價款按日計算千分之一，
　　　　則八十九年四月二十二日起至九十年六月八日止，合計二百六十三天，違約
　　　　金為一百二十三萬六千一百五十九元（0000000×1/1000×263＝0000000）
　　　　，於九十二年三月十九日準備書狀（十一）追加總價金之一成為違約金之金
　　　　額，即一百零一萬四千元，則上訴人丙○○尚欠壹佰零壹萬肆仟元，及自九
　　　　十二年三月二十一日起至清償日止，按年息百分之五計算之利息。
　　　(6)上訴人戊○○部分：上訴人戊○○所購買編號 F60房屋，總價一千二百二十
　　　　三萬元，已付價款三百六十七萬元，扣減比照兩造調解成立之房屋瑕疵修補
　　　　費用，及因房屋使用執照註銷遲延辦理所有權移轉登記、逾期完工交屋等補
　　　　償款共一百七十六萬零二百五十四元，則上訴人戊○○於本案起訴時，應付
　　　　尾款金額為六百七十九萬九千七百四十六元（00000000－0000000＝0000000
　　　　）。又上訴人戊○○以系爭房地辦理銀行抵押貸款，銀行於九十一年十月二
　　　　十二日撥款五百六十萬元予被上訴人，即上訴人戊○○於九十一年十月二十
　　　　二日清償五百六十萬元，該款項應先抵充自本案起訴狀繕本送達翌日起至清
　　　　償日止，以六百七十九萬九千七百四十六元為本金，按年息百分之五計算之
　　　　法定遲延利息，而上訴人戊○○係於九十年七月九日收受起訴狀繕本之送達
　　　　，則自九十年七月十日起至九十一年十月二十一日止之法定遲延利息四十三
　　　　萬六千八百六十元，以上訴人戊○○九十一年十月二十二日清償數額五百六
　　　　十萬元，先抵扣法定遲延利息四十三萬六千八百六十元之後，尚可抵充價金
　　　　之數額為五百十六萬三千一百四十元，經抵充、清償價金後，上訴人戊○○
　　　　尚欠價金尾款一百六十三萬六千六百零六元，及自九十一年十月二十二日起
　　　　至清償日止，按年息百分之五計算之利息。又，上訴人戊○○於九十一年十
　　　　月二十五日電匯八十三萬六千六百零六元，因此上訴人戊○○於九十一年十
　　　　月二十五日匯款清償之八十三萬六千六百零六元，應先抵扣自九十一年十月
　　　　二十二起至同年十月二十四日止，以一百六十三萬六千六百零六元為本金，
　　　　按年息百分之五計算之利息，計六百七十三元，則以上訴人戊○○九十一年
　　　　十月二十五日給付數額八十三萬六千六百零六元，先抵扣法定遲延利息六百
　　　　七十三元之後，尚可抵充價金之數額為八十三萬五千九百三十三元，經抵充
　　　　清償價金後，上訴人戊○○尚欠價金尾款八十萬零六百七十三元，及自九十
　　　　一年十月二十五日起至清償日止，按年息百分之五計算之利息。上訴人戊○
　　　　○所承購之房屋於八十七年八月十五日重新取得使用執照之後，被上訴人於
　　　　同年八月三十日通知上訴人戊○○使用執照已取得，嗣於八十八年十一月四
　　　　日及同年十二月二十日通知上訴人戊○○依約繳付尾款等，惟上訴人戊○○
　　　　拒絕給付，且被上訴人已於八十七年七月二十日交屋於上訴人戊○○，故被
　　　　上訴人對上訴人戊○○請求自八十八年十一月四日起至九十年六月八日本案
　　　　起訴日止之違約金，以當時未付價款按日計算千分之一，則八十八年十一月
　　　　四日起至九十年六月八日止，合計五八九天，違約金為三百九十五萬七千四
　　　　百五十二元（0000000×1/1000×589＝0000000），於九十二年三月十九日
　　　　準備書狀（十一）追加總價金之一成為違約金之金額，即一百二十二萬三千
　　　　元，則上訴人戊○○尚欠貳佰零貳萬仟陸佰柒拾元，其中捌拾萬零陸佰
　　　　柒拾元整，自九十一年十月二十五日起至清償日止，暨其餘壹佰貳拾貳萬
　　　　仟元，自九十二年三月二十一日起至清償日止，均按年息百分之五計算之
　　　　利息。
    (十二)第一審關於上訴人丁○○部分，係判決「被告丁○○應給付原告新台幣肆佰陸
      拾萬伍仟玖佰貳拾壹元，及其中新台幣肆佰伍拾伍萬貳仟壹佰陸拾壹元自民
      國九十年七月七日起至清償日止，其中新台幣捌萬仟柒拾陸拾元自民國九十
      二年三月二十一日起至清償日止，均按年息百分之五計算之利息，應協同原告
      就如附表編號一所示不動產，辦理所有權移轉登記予被告丁○○名義。」，而
      本件上訴人丁○○上訴聲明係「原判決關於命上訴人丁○○給付被上訴人新台
      幣壹佰壹拾壹萬捌仟零陸拾伍元及其中壹佰壹拾萬肆仟佰零伍元自民國九十
      年七月七日至清償日止，其中捌萬仟柒佰陸拾元自民國九十二年三月二十一
      日起至清償日止，均按年息百分之五計算之利息，暨命負擔訴訟費用部分之裁
      判均廢棄。右廢棄部分，被上訴人在第一審之訴駁回。第一審廢棄部分及第二
      審訴訟費用均由被上訴人負擔。」，準此，上訴人丁○○僅為「部分上訴」。
    (十三)被上訴人即原告於九十年六月八日起訴時，係請求各被告應給付價金尾款及協
      同辦理所有權移轉登記。之後，除丁○○外，其餘上訴人均於九十一年九月間
      配合辦妥所有權移轉登記及銀行抵押權設定登記，並陸續給付部分價金尾款。
      之後，被上訴人以原審九十二年三月十九日準備書（十一）狀，依買賣契約第
      九條第一款之約定，追加請求應計付因遲延給付價金尾款之違約金。而乙○○
      於九十一年三月二十日又為一部清償，因此，截至被上訴人於原審提出九十二
      年四月二十三日準備書（十二）狀為止，就被上訴人起訴請求給付價金尾款及
      協同辦理所有權移轉登記部分，除丁○○於起訴後從無一部清償及辦理所有權
      移轉登記外，甲○○、戊○○於起訴後已為一部清償，而乙○○、己○○、丙
      ○○在九十二年四月二十三日以前，均已依被上訴人之請求，履行完畢，準此
      截至被上訴人提出九十二年四月二十三日準備書（十二）狀止，被上訴人對乙
      ○○、己○○、丙○○三位，已不再請求給付價金及協同辦理所有權移轉登記
      部分，僅剩下請求因遲延給付價金所生之違約金部分而已，被上訴人於原審法
      院之最後一次言詞辯論，即係援用九十二年四月二十三日準備書（十二）之訴
      之聲明。
  (十四)上訴人乙○○、己○○、丙○○提起上訴，聲明廢棄原判決主文所示不利部分
    並請求駁回被上訴人於原審就該部分之訴，則顯係就被上訴人請求計付違約金
      部分而為爭執。惟關於上訴人乙○○、己○○、丙○○應給付價金尾款及協同
      辦理所有權移轉登記部分，由於乙○○、己○○、丙○○於原審最後一次言詞
      辯論終結之前，已完全依被上訴人之請求而履行，即依被上訴人主張之價金尾
      款及法定遲延利息清償完畢，故原審並未就該部分為判決。上訴人乙○○、己
      ○○、丙○○於上訴理由狀中固仍爭執攸關價金尾款數額之車位、車道面積是
      否計價是否計入買賣之建物面積找補之問題，而上訴人乙○○、己○○、丙○
      ○已依被上訴人之主張價金尾款及法定遲延利息數額而清償，惟並未提起反訴
      請求返還其主張不應給付之數額，準此，本案第二審就上訴人乙○○、己○○
      、丙○○三位上訴部分，裁判之範圍應僅限於被上訴人請求計付因遲延給付價
      金尾款之違約金之爭執。
    (十五)本件上訴人（戊○○除外），與貴院九十二年度上字第一一一號請求給付價金
      事件之承購戶蔡玉善、王嬌、蘇美麗、杜昆益、杜志傑，同時於八十七年十二
      月十一日在台南市東區調解委員會，與被上訴人就房屋瑕疵修繕費用，及房屋
      使用執照註銷、遲延辦理所有權移轉登記等之賠償事宜，成立調解，亦即，被
      上訴人對各承購戶一律以房地總價之一成，賠償因房屋使用執照註銷、遲延辦
      理所有權移轉登記等項之賠償，而貴院九十二年度上字第一一一號之承購戶，
      於前案訴訟中並未主張在八十七年十二月十一日調解之後，重新取得使用執照
      以前之期間，必須另外計罰違約金云云，顯見兩造間並無該項另計罰違約金之
      約定，準此、上訴人於九十二年九月十九日上訴理由狀附表三關於違約金之主
      張，尚不足採取。
　三、證據：提出法定代理人變更資格證明書、房地預定買賣契約書六份、房屋點交
　　　切結書六份、八十五年五月十六日南工使字第○八七六號、八十九年二月三
　　　日南工使字第○一二二號、八十七年八月十五日南工使字第一二一四號使
　　　用執照各一份、台灣省土木技師公會鑑定報告一份、八十六年八月十八日協調
　　　會紀錄一份、土地建物登記簿謄本共十九份、台南市東區調解委員會調解書十
　　　一份、建物測量成果圖一份、原告函文十一份、郵件回執一紙、八十七年十月
　　　二十日房地出售估價表、預售公告、訂購須知、出售房地面積及繳款明細表、
　　　房地出售面積分算明細表、本院九十二年度上字第一一○號及九十二年度上字
　　　第一一一號民事判決影本等證件。
    理    由
甲、程序方面：
  一、本件被上訴人起訴時，被上訴人之法定代理人為錢秉才，嗣於原審訴訟進行中
      ，被上訴人之法定代理人於九十一年四月八日變更為吳乃仁，業據被上訴人提
      出法定代理人變更資格證明書，聲明承受訴訟，原審予准許。嗣上訴本院訴訟
      繫屬中，被上訴人之法定代理人於九十三年一月一日因職務調動，改為庚○○
　　　繼任法定代理人，提出法定代理人變更資格證明書，並經聲明承受訴訟，於法
　　　並無不合，應予准許。
  二、按訴狀送達後，原告不得將原訴變更或追加他訴。但請求之基礎事實同一者，
      或擴張或減縮應受判決之聲明者，不在此限。民事訴訟法第二百五十五條第一
      項第七款定有明文。本件被上訴人起訴原請求(1)上訴人丁○○應給付四百六十
      一萬七千一百六十一元，及自起訴狀繕本送達翌日即九十年七月七日起至清償
      日止，按年息百分之五計算之利息；並協同將附表編號一所示不動產辦理所有
      權移轉登記予上訴人丁○○名義。(2)上訴人甲○○應給付四百七十七萬零九百
      七十一元，及自起訴狀繕本送達翌日即九十年七月十日起至清償日止，按年息
      百分之五計算之利息；並協同將附表編號二所示不動產辦理所有權移轉登記予
      上訴人甲○○名義。(3)上訴人乙○○應給付四百五十九萬八千九百三十六元，
      及自起訴狀繕本送達翌日即九十年七月十日起至清償日止，按年息百分之五計
      算之利息；並協同將附表編號三所示不動產辦理所有權移轉登記予上訴人乙○
      ○名義。(4)上訴人己○○應給付四百七十七萬六千零三十三元，及自起訴狀繕
      本送達翌日即九十年七月七日起至清償日止，按年息百分之五計算之利息；並
      協同將附表編號四所示不動產辦理所有權移轉登記予上訴人己○○名義。(5)上
      訴人丙○○應給付四百七十萬零二百二十五元，及自起訴狀繕本送達翌日即九
      十年七月七日起至清償日止，按年息百分之五計算之利息；並協同將附表編號
      五所示不動產辦理所有權移轉登記予上訴人丙○○名義。(6)上訴人戊○○應給
      付六百七十九萬九千七百四十六元，及自起訴狀繕本送達翌日即九十年七月九
      日起至清償日止，按年息百分之五計算之利息；並協同將附表編號六所示不動
      產辦理所有權移轉登記予上訴人戊○○名義。嗣於原審訴訟進行中，因上訴人
      甲○○、乙○○、己○○、丙○○及戊○○分別為買賣價金之全部或一部清償
      ，另就附表編號一至五之不動產辦理所有權移轉登記完畢，及被上訴人本於同
      一買賣之事實，追加請求上訴人丁○○等六人給付違約金，因而將訴之聲明請
      求金額部分分別擴張或減縮為請求判決(1)上訴人丁○○應給付五百五十萬五千
      一百六十一元，及其中四百六十一萬七千一百六十一元自九十年七月七日起至
      清償日止，暨其餘八十八萬八千元自九十二年三月二十一日（即原告準備書狀
      (十)送達翌日）起至清償日止，均按年息百分之五計算之利息；並應協同就如附
      表編號一所示不動產辦理所有權移轉登記予上訴人丁○○名義。(2)上訴人甲○
      ○應給付一百六十四萬六千九百三十八元，及其中七十五萬八千九百三十八元
      自九十一年九月二十日起至清償日止，暨其餘八十八萬八千元自九十二年三月
      二十一日起至清償日止，均按年息百分之五計算之利息。(3)上訴人乙○○應給
      付八十八萬八千元，及自九十二年三月二十一日起至清償日止，按年息百分之
      五計算之利息。(4)上訴人己○○應給付一百零一萬四千元，及自九十二年三月
      二十一日起至清償日止，按年息百分之五計算之利息。(5)上訴人丙○○應給付
      一百零一萬四千元，及自九十二年三月二十一日起至清償日止，按年息百分之
      五計算之利息。(6)上訴人戊○○應給付二百零二萬三千六百七十三元，及其中
      八十萬零六百七十三元自九十一年十月二十五日起至清償日止，暨其中一百二
      十二萬三千元，自九十二年三月二十一日起至清償日止，均按年息百分之五計
      算之利息。上訴人就被上訴人另追加請求違約金部分雖為反對之陳述，惟原審
      認此部分仍係本於同一買賣契約所為之請求，核與前揭民事訴訟法之規定無違
      ，予以准許。
  三、被上訴人抗辯：上訴人乙○○、己○○、丙○○提起上訴，聲明廢棄原判決主
      文所示不利部分並請求駁回被上訴人於原審就該部分之訴，則顯係就被上訴人
      請求計付違約金部分而為爭執。惟關於上訴人乙○○、己○○、丙○○應給付
      價金尾款及協同辦理所有權移轉登記部分，由於乙○○、己○○、丙○○於原
      審最後一次言詞辯論終結之前，已完全依被上訴人之請求而履行，即依被上訴
      人主張之價金尾款及法定遲延利息清償完畢，故原審並未就該部分為判決。上
      訴人乙○○、己○○、丙○○於上訴理由狀中固仍爭執攸關價金尾款數額之車
      位、車道面積是否計價是否計入買賣之建物面積找補之問題，而上訴人乙○○
      、己○○、丙○○已依被上訴人之主張價金尾款及法定遲延利息數額而清償，
      惟並未提起反訴請求返還其主張不應給付之數額，準此，本案第二審就上訴人
      乙○○、己○○、丙○○三位上訴部分，裁判之範圍應僅限於被上訴人請求計
      付因遲延給付價金尾款之違約金之爭執等語。惟查，原判決主文諭知上訴人乙
      ○○、己○○、丙○○應給付被上訴人之金額及遲延利息，係自渠等如何應付
      之總價、減起訴時已付價金數額、減調解折價數額、加增建物變更設計應負擔
      額減面積誤差找補價額、減於訴訟進行中已全部清償上開價金尾款及其遲延利
      息、再加給付被上訴人之違約金、減樓梯扶手補償費等一系列金額所得之結果
      ，原判決並非僅就渠等應付之違約金單項為判決，是被上訴人上開抗辯，不足
      採取，合先敘明。
乙、實體方面
  一、本件被上訴人起訴主張：緣被上訴人於八十三年間在坐落台南市○區○○○段
      四○六六地號土地上，起造「文化新城」地上四層、地下一層透天住宅六十戶
      （第一期），上訴人丁○○、甲○○、乙○○、己○○、丙○○、戊○○於八
　　　十三年十一月一日分別訂購編號 F6、F19、F26、F31、F34、F60房屋一戶及其
　　　基地應有部分之土地，暨地下一層編號 F6、F19、F26、F31、F34、F60號停車
　　　位，總價金（含車位）依序為八百八十八萬元（F6、F19、F26三戶）、一千零
　　　一十四萬元（F31、F34二戶)、一千二百二十三萬元（F60一戶）。依買賣契約
　　　第四條第一項，上訴人於接到通知交屋時，於交屋期限內應將價尾款交付被上
　　　訴人，被上訴人已於八十五年至八十七年間將房屋點交予上訴人丁○○、甲○
　　　○、乙○○、己○○、丙○○、戊○○，由渠等遷入居住、使用。被上訴人就
　　　系爭房屋，於八十五年五月十六日取得台南市政府工務局所核發（八五）南工
　　　使字第○八七六號使用執照，接通水電，交付上訴人使用後，因室內樓梯淨寬
　　　不足，經主管機關於八十五年八月十九日以（八五）南市工建字第二九○○
      六號函註銷使用執照，致房屋所有權保存登記作業被迫中止，之後，上訴人即
      以房屋施工有瑕庛及房屋使用執照註銷、辦理所有權移轉登記延後、遲延完工
      交屋等事由，拒不給付價金尾款。嗣被上訴人及上訴人丁○○、甲○○、乙○
      ○、己○○、丙○○等五人，於八十七年十二月十一日在台南市東區調解委員
      會進行調解，就房屋工程瑕疵部分，合意各以五十三萬七千二百五十四元賠償
      ，就逾期交屋部分，則由被上訴人以上訴人購房地總價之各一成分別補償，被
      上訴人補償上訴人丁○○、甲○○、乙○○、己○○、丙○○（以下簡稱被告
      丁○○等五人）依序為一百四十二萬五千二百五十四元、一百四十二萬五千二
      百五十四元、一百四十二萬五千二百五十四元、一百五十五萬一千二百五十四
      元、一百五十五萬一千二百五十四元，均約定由房屋總價扣除。上訴人戊○○
      雖未參與調解，惟被上訴人仍願比照補償其他上訴人之條件給予補償，並自總
      價扣除。嗣後，被上訴人依法改善、補正室內樓梯淨寬之瑕庛，就系爭（F6、
      F19、F26、F31、F34）房屋於八十九年二月三日重新取得（八九）南工使字第
　　　○一二二號使用執照，其餘（含戊○○之 F60）房屋則已於八十七年八月十五
　　　日重新取得（八七）南工使字第一二一四號使用執照，並完成建物所有權保存
　　　登記。被上訴人點交房屋後，上訴人丁○○等五人於系爭房屋二樓及五樓增建
　　　部份建物，被上訴人為辦理重新申領使用執照作業，必須連同該增建部分建物
　　　予以補辦變更設計合法化，經兩造協議委託建築師辦理變更設計作業，費用則
　　　約定由上訴人支付，並計入買賣價金之一部。關於增建部分，經計算後，上訴
　　　人丁○○應負擔一萬四千九百二十元，上訴人甲○○應負擔一萬一千二百三十
　　　五元，上訴人乙○○應負擔一萬九千二百元，上訴人己○○應負擔一萬六千七
　　　百五十五元，上訴人丙○○應負擔六千二百四十元，上訴人戊○○無增建，無
　　　此項負擔。上訴人丁○○因房屋有變更設計追減工程，即被上訴人不用施作之
　　　部分，雙方同意找補，此為被上訴人係以連工帶料發包給營造公司承作，原擬
　　　由營造商直接給付予承購戶，因營造商向被上訴人表示與承購戶無契約關係，
　　　該追減款項請求由被上訴人先給付承購戶，並以當初承包報價細目核算結果認
　　　定，追減金額應為十四萬五千七百八十元，被上訴人同意由上訴人丁○○未付
　　　之價金中扣減。另兩造買賣契約第一條第四款約定「建物面積以地政機關實測
　　　後登記簿之面積為準，如誤差在百分之一（含）以內者，雙方互不找補；如誤
　　　差超過百分之一以上，雙方應就超過百分之一以上部分按房地總價除以本約建
　　　物面積換算之單價，於房地產權移轉登記前無息相互找補價款」，上訴人丁○
　　　○等五人因補辦變更設計手續使增建部分合法化，致該增建部分之面積，依法
　　　併入原建物辦理所有權保存登記之面積，就此部分面積，經雙方約定不列入合
　　　約面積計算，故依兩造買賣契約第一條第四款計算面積誤差找補金額時，必須
　　　將上訴人自行增建部分之面積，由全部保存登記之房屋面積中扣除。經依土地
　　　登記簿謄本之記載，比較實際完成保存登記之房屋面積，與兩造買賣契約約定
　　　之銷售面積，計算誤差面積結果，上訴人各戶之誤差面積依序為：丁○○－九
　　　．九一平方公尺、甲○○－九．五三平方公尺、乙○○－九．五三平方公尺、
　　　己○○－六．四一平方公尺、丙○○－六．二一平方公尺、戊○○－三．○九
　　　平方公尺，扣除百分之一誤差不互找補之範圍後，依上訴人之誤差比計算，上
　　　訴人因面積誤差（即不足）部分應減少價金之數額，依序為上訴人丁○○二十
　　　一萬六千七百二十五元、上訴人甲○○二十萬五千零一十元、上訴人乙○○二
　　　十萬五千零一十元、上訴人己○○一十一萬七千零六十七元、上訴人丙○○一
　　　十一萬零二百五十一元、上訴人戊○○零元。又按土地稅法第三十五條第一項
　　　之規定，土地所有權人於出售土地後，自完成移轉登記之日起，二年內重購土
　　　地，合於同條第一項所規定三種情形之一者，其新購土地地價超過原出售土地
　　　地價，扣除土地增值稅後之餘額者，得向主管機關申請就已納土地增值稅額內
　　　，退還其不足支付新購土地地價之數額，經查上訴人己○○、丙○○於購買系
　　　爭房屋、土地前，曾出售房地，因系爭房屋使用執照被註銷，須重新申領使用
　　　執照，辦理所有權保存登記遲延，致上訴人己○○、丙○○未能於二年內申請
　　　退稅，為此被上訴人同意就上訴人實際繳納金額之百分之八十五計算，依減價
　　　折讓方式補償上訴人，即補償上訴人己○○六十六萬二千四百零一元、上訴人
　　　丙○○七十三萬四千五百十元。此外，被上訴人及上訴人丁○○、甲○○、乙
　　　○○、己○○、丙○○於八十七年十一月七日舉行協調會，依協調會議記錄第
　　　十條「樓梯扶手拆除施作簡易扶手部分，仍依原每戶補助三萬元，該補助款由
　　　各戶取據報銷」，被上訴人同意補償上訴人丁○○、乙○○、己○○、丙○○
　　　等人就樓梯扶手拆除施作部分之補助款三萬元，由渠等檢具與施作樓梯扶手工
　　　料有關之統一發票，即可向被上訴人領取，至於上訴人甲○○、戊○○，被上
　　　訴人已依原設計重新施作樓梯扶手交付使用，不發生補償重新施作樓梯扶手之
　　　問題。被上訴人與上訴人丁○○等五人另於八十七年十二月十一日於台南市東
　　　區調解委員會調解，被上訴人願給付三萬五千元作為交屋獎勵金，上訴人應於
　　　八十八年三月三十一日前憑發票領取，上訴人戊○○雖未參與調解，被上訴人
　　　仍願比照補償其他上訴人之條件，同意上訴人戊○○可憑發票領取交屋獎勵金
　　　，就交屋獎勵金三萬五千元部分，除上訴人丁○○外，其餘上訴人均已領取，
　　　依調解約定，上訴人丁○○負有提出統一發票之對待給付義務，不得自價金中
　　　扣除。上訴人甲○○、乙○○、己○○、丙○○、戊○○已分別於訴訟進行中
　　　辦理所有權移轉登記，上訴人甲○○另為部分清償二百七十八萬九千五百八十
　　　三元及一百五十萬元，尚欠買賣價金七十五萬八千九百三十八元及自九十一年
　　　九月二十日起按年息百分之五計算之利息，上訴人戊○○清償五百六十萬元及
　　　八十三萬六千六百零六元，尚欠買賣價金八十萬零六百七十三元及自九十一年
　　　十月二十五日起至清償日止，按年息百分之五計算之利息，上訴人乙○○、己
　　　○○、丙○○則已於訴訟進行中清償全部價金及其遲延利息，上訴人丁○○則
　　　尚未辦理所有權移轉登記，並積欠買賣價金四百六十一萬七千一百六十一元，
　　　及自起訴狀繕本送達翌日即九十年七月七日起至清償日止，按年息百分之五計
　　　算之利息。又依買賣契約第四條、第九條第一款約定，上訴人應於接到被上訴
　　　人交屋通知時，於交屋期限內應將尾款交付被上訴人，未依規定付款，其逾期
　　　部分，須依應付金額每日加計千分之一滯納金於補交時一併繳清，被上訴人早
　　　已交付系爭房屋，並在辦理保存登記後，屢經通知上訴人辦理所有權移轉登記
　　　及貸款手續，上訴人均拒不辦理，被上訴人就上訴人丁○○等五人所購房屋於
　　　八十九年四月二十一日完成保存登記，上訴人丁○○等五人自八十九年四月二
　　　十二日起即負有價金尾款遲延給付責任，爰請求自八十九年四月二十二日起計
　　　算違約金，被上訴人固於八十九年七月十八日發函表示：「俟消費爭議調處情
　　　形後再行辦理後續事宜」，惟上訴人至八十九年十二月十四日第二次調處不成
　　　立時已確定調處無結果，自八十九年十二月十五日起即有主動繳付價金尾款之
　　　義務，爰依上訴人起訴時應付之價金為標準，請求上訴人丁○○等五人給付自
　　　八十九年四月二十二日起至八十九年七月十七日止（八十七日）及八十九年十
　　　二月十五日起至九十年六月八日起訴日止（一七六日），合計二百六十三日之
　　　違約金，其金額計算如下：上訴人丁○○為一百二十一萬四千三百十三元，上
　　　訴人甲○○為一百二十五萬四千七百六十五元，上訴人乙○○為一百二十萬九
　　　千四百九十三元，上訴人己○○為一百二十五萬六千零九十六元，上訴人丙○
　　　○為一百二十三萬六千一百五十九元，惟被上訴人均以渠等總價之一成計算其
　　　應付之違約金，即上訴人丁○○、甲○○、乙○○各應給付違約金八十八萬八
　　　千元，上訴人己○○、丙○○各應給付一百零一萬四千元，及均自被上訴人準
　　　備書狀(十)繕本送達翌日即九十二年三月二十一日起至清償日止，按年息百分之
　　　五計算之利息。至戊○○部分，被上訴人分別於八十八年八月三十一日、十一
　　　月四日、十二月二十日通知應辦理銀行貸款繳清尾款，上訴人戊○○均拒不辦
　　　理，爰請求其給付自八十八年十一月四日起至九十年六月八日起訴日止，共計
　　　五百八十二日之違約金，其金額為三百九十五萬七千四百五十二元，被上訴人
　　　僅依戊○○總價之一成計算違約金，即上訴人戊○○應給付之違約金為一百二
　　　十二萬三千元，自九十二年三月二十一日起至清償日止，按年息百分之五計算
　　　之利息，並與此項違約金債權，與上訴人戊○○得向被上訴人請求違約金及本
　　　案得向被上訴人主張扣減價金之債權，互相抵銷。爰依買賣之法律關係，請求
　　　上訴人給付價金及違約金如訴之聲明。
  二、上訴人抗辯如下：
    (一)關於價金部分，至少應扣減下列金額：
      (1)停車位及車道面積應予扣除：
        依買賣契約第一條第二款「建物：房屋圖測面積（含主建物、附屬建物及共
        同使用部分之分攤）約二九七．五一平方公尺，其中共同使用部份之分攤不
        含搭配汽車停車位及車道面積在內」，是應計入買賣價金者為圖測面積，而
        計入圖測面積之共同使用部分，不含汽車車位及車道面積，即共同使用部分
        之分攤不含配汽車停車位及車道面積在內，車位及車道不應計入房地計價之
        範圍內，以己○○、丙○○為例，其房屋圖測面積約二九七．五一平方公尺
        （約九十坪），每坪單價一一二、六六七元，並根據該單價與圖測面積九十
        坪計價，其總價為一千零十四萬元，本件建物共同使用部分為建號二三一○
        三號，共同使用建物全部面積為二、八六○．九八平方公尺，被上訴人起訴
        請求買賣價金，並未將該共同使用建號中停車位及車道所占之面積扣除，與
        契約約定有違，被上訴人應提出二三一○三號建物之建築圖及第一次保存登
        記申請書（含圖說），以查明上訴人應分攤之不含停車位及車道之面積，而
        利價金之扣減。又買賣契約關於車位之記載使用「搭配」一詞，已有誤導消
        費者「買屋送車位」之虞，縱認有疑義，依消費者保護法第十一條第二項之
        規定，應為有利於消費者之解釋。
      (2)被上訴人遲延完工之期間，應加計違約金，而與價金抵銷：
        1.上訴人丁○○等五人部分：依買賣契約第六條第一項「房屋興建工程以八
          十五年二月二十八日為預定完工日期，並以取得使用執照之日為實際完工
          日期：：，如實際完工日期超過前開預定完工日期，每逾一日乙方（即被
          上訴人）應按甲方（即上訴人）實付價款千分之一計算違約金予甲方（即
          上訴人）」，被上訴人雖曾於八十五年五月十六日取得使用執照，但因樓
          梯淨寬不足，為台南市政府撤銷使用執照，被上訴人嗣與上訴人丁○○等
          五人於八十七年十二月十一日在台南市東區調解委員會成立調解，被上訴
　　　　　人就逾期交屋願以購屋總價折價一成給付上訴人，並由購屋總價扣除，惟
　　　　　調解成立後，被上訴人仍未能即時取得使用執照，遲至八十九年二月三日
　　　　　始取得使用執照，則自八十七年十二月十二日（即調解成立翌日）至八十
　　　　　九年二月二日所發生之遲延交屋違約事由，不在調解範圍內，衡情上訴人
　　　　　亦不可能任由被上訴人延遲其違約天數，而不處罰，就此期間被上訴人應
　　　　　按其違約天數，按日以上訴人實付價款千分之一給付違約金，自價金中扣
　　　　　抵，如認違約金不應自調解成立翌日起算，則依調解內容第二項所約定：
　　　　　交屋勵金三萬五千元，應於八十八年三月三十一日前憑發票領取，被上
　　　　　訴人於八十七年十二月二十四日仁開字第96301638函亦謂「交屋勵金最
　　　　　遲於八十八年三月三十一日撥放」，可推知雙方係合意交屋最後期限為八
　　　　　十八年三月三十一日，則被上訴人最遲在八十八年三月三十一日應完成使
　　　　　用執照之請領，惟屆八十八年四月一日，被上訴人仍未能取得使用執照，
　　　　　自八十八年四月一日起至八十九年二月二日，共逾期三百零八日，應按日
　　　　　以上訴人實付價金之千分之一計算給付違約金，自價金中扣抵。
        2.上訴人戊○○部分：
          依買賣契約房屋應在八十五年二月二十八日完工，被上訴人迄八十七年八
          月十五日始取得使用執照，迄八十五年二月二十八日止，上訴人戊○○已
          繳價金三百六十七萬元，則自八十五年三月一日起至八十七年八月十五日
          止，被上訴人遲延日數為八百九十七日，被上訴人應給付戊○○違約金三
          百二十九萬一千九百九十元，請求自上訴人戊○○應付價金中扣減。
      (3)上訴人丁○○配合取得使用執照之勵金六萬三千元，應扣除。
    (二)關於協同辦理移轉登記部分：
      上訴人並非拒絕受領登記，而是與被上訴人就前開面積扣減事由未能合致。被
      上訴人請求之尾款需以貸款繳交，一般係以買賣、貸款連件（同時向地政機關
      送件）之方式為之，而將上訴人之貸款金額逕由被上訴人受領，則在被上訴人
      移轉所有權移轉登記前，上訴人不生遲延責任，被上訴人請求協同移轉登記另
      請求給付價金，又未為同時履行之聲明，被上訴人如持判決請求地政機關移轉
      ，再就價金對該房地執行，違反契約第四條第二款尾款可由貸款給付之約定，
　　　認被上訴人請求上訴人協同移轉無保護必要。
    (三)上訴人主張同時履行抗辯部分：
      被上訴人有未依約履行之事由，於被上訴人提出合理說明及解決方法前，上訴
      人得拒絕自己之給付。依建造執照，文化新城設有停車位八十五個，均為平面
      式，地下一層為七十八個，一樓為七個，惟被上訴人於八十五年後多次變更設
      計，目前僅設停車位八十個，不足五個，甚且更改平面式為機械式，有違約定
      本旨。地下一層編號一至六十號車位，均配置在二三○八五至二三一○二建號
      ，該建號均非上訴人房屋之建號，則上訴人購買之房屋是否配置有車位？被上
      訴人交付之車位其建物謄本之編號是否與建物測量成果圖相符，致上訴人日後
      出售房屋時，可交付之車位位置均生疑義，在被上訴人提出相當說明或擔保前
      ，上訴人得拒絕給付價金，則被上訴人請求遲延利息，應無理由，如認上訴人
      仍應給付遲延利息，請斟酌被上訴人契約之約定及分次請領使用執照，逕為變
      更設計未通知上訴人所造成，被上訴人就損害之擴大（遲延）與有過失，請求
      適用民法第二百十七條第一項免除或減輕被告遲延利息之給付。
  三、兩造不爭執部分
    (一)上訴人丁○○、甲○○、乙○○、己○○、丙○○、戊○○分別於八十三年十
      一月一日向被上訴人購買其所興建坐落台南市○區○○○段四○六六地號土地
      上，「文化新城」地上四層、地下一層透天住宅（第一期編號F6、F19、F26、
      F31、F34、F60房屋一戶及其基地應有部分之土地，暨地下一層編號F6、F19、
      F26、F31、F34、F60號停車位，總價金依序為八百八十八萬元（F6、F19、F26
　　　三戶）、一千零一十四萬元（F31、F34二戶）、一千二百二十三萬元（ F60一
　　　戶），約定房屋興建工程以八十五年二月二十八日為預定完工日期，並以取得
　　　建物使用執照之日為實際完工日期，有被上訴人提出「房地預定買賣契約書」
　　　共六份附卷（一審卷第三十頁至一○二頁）。
    (二)上訴人於八十五年五月十六日為台南市政府核發八十五南工使字第○八七六號
      使用執照，接通水電，於八十五年六月二十四日將房屋點交上訴人己○○、丙
      ○○，八十七年一、二月間將房屋點交上訴人丁○○、八十七年七月十七日將
      房屋點交上訴人王美秀、八十七年七月二十四日點交上訴人戊○○、八十七年
      七月二十七日點交上訴人乙○○，由上訴人占有使用，嗣因系爭房屋室內樓梯
      淨寬不足，為台南市政府以八十五年八月十九日以（八五）南市工建字第二九
      ○○六號函註銷使用執照，致無法辦理房屋所有權保存登記。被上訴人嗣後補
      正室內樓梯淨寬之瑕庛，上訴人戊○○之F60房屋於八十七年八月十五日重新
      取得（八七）南工使字第一二一四號使用執照，其餘上訴人之F6、F19、F26、
      F31、F34房屋，因已有增建物，須先辦理變更設計合法化，而於八十九年二月
      三日始重新取得（八九）南工使字第○一二二號使用執照，並於八十九年四月
      二十一日就系爭房屋全部辦理保存登記完畢。業經被上訴人提出使用執照三份
      （一審卷第一一○至一二○頁、第二五三至二六二頁）、房屋點交切結書六份
      （一審卷第一○四至一○九頁）及不動產登記簿謄本（第一二二至一三一頁）
      等附卷為證。
    (三)上訴人丁○○等五人於系爭房屋二樓及五樓增建部分建物，為辦理重新申領使
      用執照作業，兩造協議委託建築師辦理變更設計作業，費用由上訴人丁○○等
      五人支付，並計入買賣價金。經計算後，上訴人丁○○自行增建面積二一．一
      六平方公尺，依應負擔一萬四千九百二十元；上訴人王美秀自行增建面積二二
      ．四七平方公尺，應負擔一萬一千二百三十五元；上訴人乙○○自行增建面積
      三八．四○平方公尺，應負擔一萬九千二百元；上訴人己○○自行增建面積三
      三．五一平方公尺，應負擔一萬六千七百五十五元；上訴人丙○○自行增建面
      積一二．四八平方公尺，應負擔六千二百四十元，上訴人戊○○無增建。另上
      訴人丁○○因房屋有變更設計追減工程費十四萬五千七百八十元，此為被上訴
      人不用施作之部分，雙方同意找補，該追減款項由被上訴人先給付予上訴人丁
      ○○，應自上訴人丁○○應付之價金中扣減。（被上訴人提出計算式見一審卷
      第三一九、三二○頁）。
    (四)兩造買賣契約第一條第四款約定「建物面積以地政機關實測後登記簿之面積為
      準，如誤差在百分之一（含）以內者，雙方互不找補；如誤差超過百分之一以
      上，雙方應就超過百分之一以上部分按房地總價除以本約建物面積換算之單價
      ，於房地產權移轉登記前無息相互找補價款」。上訴人丁○○等五人因補辦變
      更設計手續使增建部分合法化，致該增建部分之面積，依法併入原建物辦理所
      有權保存登記之面積，就此部分面積，經雙方約定不列入合約面積計算，故依
      兩造買賣契約第一條第四款計算面積誤差找補金額時，必須將上訴人自行增建
      部分之面積，由全部保存登記之房屋面積中扣除。經依土地登記簿謄本之記載
      ，比較實際完成保存登記之房屋面積，與兩造買賣契約約定之銷售面積，計算
      誤差面積結果，上訴人各戶之誤差面積依序為：丁○○－九．九一平方公尺、
      甲○○－九．五三平方公尺、乙○○－九．五三平方公尺、己○○－六．四一
      平方公尺、丙○○－六．二一平方公尺、戊○○－三．○九平方公尺，扣除百
      分之一誤差不互找補之範圍後，依上訴人之誤差比計算，上訴人因面積誤差（
      即不足）部分應減少價金之數額，依序為上訴人丁○○二十一萬六千七百二十
      五元、上訴人甲○○二十萬五千零一十元、上訴人乙○○二十萬五千零一十元
      、上訴人己○○一十一萬七仟零六十七元、上訴人丙○○一十一萬零二百五十
      一元、上訴人戊○○零元，均應自上訴人應付之價金中扣抵。（計算式見一審
      卷三一九頁）。
    (五)土地稅法第三十五條第一項之規定，土地所有權人於出售土地後，自完成移轉
      登記之日起，二年內重購土地，合於同條第一項所規定三種情形之一者，其新
      購土地地價超過原出售土地地價，扣除土地增值稅後之餘額者，得向主管機關
      申請就已納土地增值稅額內，退還其不足支付新購土地地價之數額。上訴人己
      ○○、丙○○於購買系爭房屋、土地前，曾出售房地，因系爭房屋使用執照被
      註銷，須重新申領使用執照，辦理所有權保存登記遲延，致上訴人己○○、丙
      ○○未能於二年內申請退稅，被上訴人同意依渠等實際繳納金額之百分之八十
      五計算，依減價折讓方式補償上訴人，即補償上訴人己○○六十六萬二千四百
      零一元、上訴人丙○○七十三萬四千五百十元，並自價金中扣抵。
    (六)上訴人丁○○、甲○○、乙○○、己○○、丙○○等五人於八十七年十二月十
      一日在台南市東區調解委員會成立調解，就被上訴人逾期交屋部分同意以購屋
      總價之一成賠償，就工程瑕疵部分以經鑑定之五十三萬七千二百五十四元分別
      賠償上訴人，並自購屋總價中折價，就上訴人丁○○等五人折價之數額上訴人
      丁○○、甲○○、乙○○分別為一百四十二萬五千二百五十四元，上訴人己○
      ○、丙○○各為一百五十五萬一千二百五十四元，被上訴人並同意給付上訴人
      丁○○等五人三萬五千元作為交屋勵金，上訴人丁○○等五人應於八十八年
      三月三十一日前憑發票領取勵金。有被上訴人提出調解書五份（一審卷第一
      三二至一三六頁）、台灣省土木技師公會工程品質瑕疵鑑定報告書一份（一審
      卷第二六三至二七○頁）附卷，除上訴人丁○○外，其餘上訴人均已領取交屋
      勵金。
    (七)上訴人戊○○未參與上開八十七年十二月十一日之調解，被上訴人雖自認願比
      照與其餘上訴人之調解內容，就工程瑕疵部分以五十三萬七千二百五十四元賠
      償，就逾期交屋部分以總價之一成即一百二十二萬三千元賠償，並均與價金中
      折價，上訴人戊○○同意就工程瑕疵部分折價五十三萬七千二百五十四元（參
      見一審卷第二八八頁筆錄及四七一頁答辯狀）。
    (八)上訴人甲○○、戊○○之樓梯扶手，已由被上訴人依原設計施作木製扶手交付
      使用，不請求樓梯扶手三萬元之賠償。
    (九)上訴人應付之價金尾款數額如下：
　　　(1)上訴人丁○○部分：
        八百八十八萬元（總價）減二百四十九萬元（起訴時已付價金數額）減一百
        四十二萬五千二百五十四元（調解折價數額）加一萬四千九百二十元（增建
        物變更設計應負擔額）減一十四萬五千七百八十元（變更設計追減工程應扣
        除額）減二十一萬六千七百二十五元（面積誤差找補價額）等於四百六十一
        萬七千一百六十一元（起訴時應付價金尾款）。
      (2)上訴人甲○○部分：
        八百八十八萬元（總價）減二百四十九萬元（起訴時已付價金數額）減一百
        四十二萬五千二百五十四元（調解折價數額）加一萬一千二百三十五元（增
        建物變更設計應負擔額）減二十萬五千零一十元（面積誤差找補價額）等於
        四百七十七萬零九百七十一元（起訴時應付價金尾款）。
        上訴人甲○○於九十一年八月二十二日、九十一年九月二十日分別清償二百
        七十八萬九千五百八十三元及一百五十萬元。
　　　(3)上訴人乙○○部分：
        八百八十八萬元（總價）減二百六十七萬元（起訴時已付價金數額）減一百
        四十二萬五千二百五十四元（調解折價數額）加一萬九千二百元（增建物變
        更設計應負擔額）減二十萬五千零一十元（面積誤差找補價額）等於四百五
        十九萬八千九百三十六元（起訴時應付價金尾款）。
        上訴人乙○○於訴訟進行中已全部清償上開價金尾款及其遲延利息。
　　　(4)上訴人己○○部分：
        一千零一十四萬元（總價）減三百零五萬元（起訴時已付價金數額）減一百
        五十五萬一千二百五十四元（調解折價數額）減六十六萬二千四百零一元（
        被上訴人補償重購土地退稅損失）加一萬六千七百五十五元（增建物變更設
        計負擔額）減一十一萬七千零六十七元（面積誤差找補價額）等於四百七十
        七萬六千百零三十三元（起訴時應付價金尾款）。
        上訴人己○○於訴訟進行中已全部清償上開價金尾款及其遲延利息。
      (5)上訴人丙○○部分：
        一千零一十四萬元（總價）減三百零五萬元（起訴時已付價金數額）減一百
        五十五萬一千二百五十四元（調解折價數額）減七十三萬四千五百一十元（
        被上訴人補償重購土地退稅損失）加六千二百四十元（增建物變更設負擔額
        ）減一十萬零二百五十一元（面積誤差找補價額）等於四百七十萬零二百二
        十五元（起訴時應付價金尾款）。
        上訴人丙○○於訴訟進行中已全部清償上開價金尾款及其遲延利息。
　　　(6)上訴人戊○○部分：
        一千二百二十三萬元（總價）減三百六十七萬元（起訴時已付價金數額）減
        五十三萬七千二百五十四元（工程瑕疵折價數額）等於八百零二萬二千七百
        四十六元（起訴時應付之價金尾款）。
        上訴人戊○○於九十一年十月二十二日及九十一年十月二十五日分別清償五
        百六十萬元及八十三萬六千六百零六元。
　　(十)上訴人辦理所有權移轉登記之情形：
      除上訴人丁○○迄至言詞辯論終結時，尚未就附表編號一所示不動產辦理所有
      權移轉登記外，上訴人甲○○、乙○○、己○○已於九十一年九月十二日分別
      就如附表編號二至四所示不動產辦理所有權移轉登記，上訴人丙○○於九十一
      年九月十一日就附表編號五所示不動產辦理所有權移轉登記，上訴人戊○○於
      九十一年十月十八日就附表編號六所示不動產辦理所有權移轉登記，均有被上
      訴人提出各該土地暨建物登記簿謄本附卷可佐（一審卷五一○至五二七頁）。
  四、上訴人對於被上訴人主張前述各項事實固不爭執，惟另以：(一)停車位及車道面
      積不應計入買賣價金之範圍。(二)上訴人丁○○、乙○○、己○○、丙○○就被
      上訴人同意補償樓梯扶手三萬元，應自價金中扣除。(三)被上訴人調解時同意補
      償之交屋勵金三萬五千元，應自上訴人丁○○應付價金中扣除。(四)被上訴人
      遲延完工應依買賣契約第六條第一項按日以上訴人實付價款千分之一計算給付
      違約金，並與價金抵銷。(五)公共停車自八十五個減少為八十個；編號一至編號
      六十停車位均配置在二三○八五至二三一○二建號內，上訴人所購房屋是否配
      有停車位，被上訴人交付之停車位其建物謄本編號與建物測量成果圖是否相符
      ，尚有疑義，在被上訴人未說明或擔保前，上訴人得拒絕交付價金。(六)如認上
      訴人應給付遲延利息，應斟酌本件爭議係源於被上訴人契約約定及分次請領使
      用執照，逕為變更設計所致，被上訴人就損害之發生與有過失，應依民法第二
      百十七條第一項免除或減輕上訴人之遲延利息。(七)被上訴人請求上訴人丁○○
      協同辦理如附表編號一所示不動產所有權移轉登記，無權利保護必要等事由提
      出抗辯。
  五、上訴人雖以：依買賣契約第一條第二款「建物：房屋圖測面積（含主建物、附
      屬建物及共同使用部分之分攤），其中共同使用部分之分攤不含搭配汽車停車
      位及車道面積在內」，是應計入買賣價金者為圖測面積，而圖測面積之共同使
      用部分之分攤不含汽車停車位及車道面積在內，即車位及車道不應計入房地計
      價之範圍內，以己○○、丙○○為例，其房屋圖測面積約二九七．五一平方公
      尺（約九十坪），被上訴人起訴請求之價金未將共同使用建號中停車位及車道
      所占之面積扣除，與契約約定有違，被上訴人應提出二三一○三號建物之建築
      圖及第一次保存登記申請書（含圖說），以查明上訴人應分攤之不含停車位及
      車道之面積，以利價金之扣減。又買賣契約關於車位之記載使用「搭配」一詞
      ，已有誤導消費者「買屋送車位」之虞，縱認有疑義，依消費者保護法第十一
      條第二項之規定，應為有利於消費者之解釋等情詞置辯。惟查：
    (一)依據兩造所簽訂買賣契約第一條有關「買賣標的」之約定，係將買賣標的分成
      「土地」、「建物」、「車位」三個部分，此有兩造所不爭之系爭買賣契約書
      在卷可稽，足見「車位」亦為買賣標的之範圍。
    (二)買賣契約第一條第一款就「土地」之應有部分之計算，係約定：「甲方（買方
      ）應持分之土地所有權以甲方所購買之建物（包括室內、室外、停車空間、分
      攤公共設施）面積佔總建物面積之比例計算其共有產權之權利範圍：：」等語
      ，足見第一條第二款承購戶所購買之「建物」面積，係包括有室內、室外、停
      車空間、分攤公共設施之面積，顯已將「停車空間」之面積計入在內，且將「
      停車空間」與「分攤公共設施」分列，加以區別。
    (三)再依據買賣契約第一條第（三）款，有關「車位」部分，係明白約定：「甲方
      （即買方）同時購買本住宅地下一層編號ｘ號汽車停車位暨車位之土地持分，
      車位產權以共同使用部分登記持分之方式為之，於辦理建物第一次登記時合併
      前款『共同使用部分之分攤』計算持分，但停車位之通常使用，視為各承買人
　　　之專有部分」等語，足見特定編號之汽車停車位暨車位之土地持分係上訴人所
　　　購買，必須計價。
    (四)況被上訴人於系爭房屋推出預售之前，已先依建築師送請主管機關審核建造執
      照之設計圖，分別算出各戶出售面積，以評估其出售價格，因而作成「房地出
      售估價表」，此有被上訴人所提房地出售估價表在卷可稽，當時就將「出售房
      屋面積」細分為「室內面積」、「室外面積」、「分攤公共設施面積」、「停
      車位面積」等四項，足見「車位面積」確係在「出售房屋面積」之內。
    (五)另參酌被上訴人推出預售時，另將有關各戶出售面積、價格等資料及圖說放置
      、張貼於接待中心銷售現場供訂購者閱覽，包括有「訂購須知」、「出售房地
      面積及繳款明細表」、「房地出售面積分算明細表」、平面圖、房地預定買賣
      契約書、建造執照（含施工圖說）等相關文件，均公開展示、提供索閱，此有
      被上訴人所提房地出售估價表六頁、房地預售公告一份、房地訂購須知一份、
      出售房地面積及繳款明細表三頁、房地出售面積分算明細表兩頁在卷可稽（一
      審卷第三六一至第三七三頁），其中「訂購須知」第一條有關「出售標的」，
      係載明：「土地」、「建物」、「停車位」三項，「訂購須知」第二條「房地
      面積及售價」，係載有「詳如出售房地面積及繳款明細表（出售面積及總價包
      含公共設施，停車位及車道，實際面積依地政機關實測後登記之面積為準）」
      等語，已明示出售房地面積及總價，係包含停車位及車道之面積及價格在內；
      又其中「出售房地面積及繳款明細表」，係載明「出售總面積（含車位）」，
      並細分為「土地」、「建物」兩項，顯係將停車位及車道面積計入後之面積，
      且該「出售房地面積及繳款明細表」，亦載明「本戶總售價（含車位）」，足
      見「車位」亦計入售價範圍，則「車位面積」自應計入「建物出售面積」；再
      前開「出售房地面積及繳款明細表」僅記載「建物」面積為ｘ坪，訂購者並無
      法由此得知所訂購房屋之主建物、附屬建物及公共設施等各部分之面積，因此
      ，被上訴人於接待中心銷售現場並張貼公告「房地出售面積分算明細表」，使
      訂購者能瞭解各戶房屋室內、室外面積等之分配情形，此有被上訴人所提房地
      面積及繳款明細表三頁、房地出售面積分算明細表兩頁在卷可參，而依前開「
      房地出售面積分算明細表」載明：「出售房屋面積」包括「室內面積」（即儲
      藏室、一樓至頂樓）、「室外面積」（即屋突一層、陽、露台）、「停車空間
      面積」（即車位、車道）、「分攤公共設施面積」，以上四大部分總計之面積
      ，即為「出售房屋面積」，足見「車位」亦係計入售價範圍。準此，解釋當事
      人之真意，本件買賣雙方於訂約之際，應已明白約定停車空間面積應計入被上
      訴人出售面積範圍內甚明，上訴人辯稱：兩造所約定之內容尚有疑義，爰引消
      費者保護法第十一條第二項，認應為有利於消費者之解釋，然被上訴人提供於
      銷售現場之各項文書及契約就買賣標的之範圍已明示分成土地、建物及車位，
      尚難謂有疑義，上訴人此部分所辯尚非可採。
    (六)雖兩造買賣契約第一條第二款關於「建物」部分係約定：「房屋圖測面積（含
      主建物、附屬建物及共同使用部分之分攤）約ｘ平方公尺：：其中共同使用部
      分之分攤不含搭配汽車停車位及車道面積在內」等語，惟該條款所謂「其中共
      同使用部分之分攤不含搭配汽車停車位及車道面積在內」乙語，經參酌如上所
      述系爭買賣契約之其他約定，應堪認僅係在於強調承購戶所購買之特定編號之
      停車位具有「專用」性質而已，並非「汽車停車位及車道面積」不列入出售面
      積。蓋一般所謂共同使用部分，除經共有人約定為「約定專用」外，共有人尚
      不得占用「特定位置」，而本件被上訴人出售予每戶之特定編號停車位（搭配
      其房屋之戶號），原屬於共同使用部分，惟為使承購戶所購買之特定編號停車
      位之專用權，屬於該承購戶，避免住戶因使用停車位而發生爭執，則該停車空
      間必須與其他一般共同使用部分（台電受電室、機房、安全梯、守衛室、花台
      等）加以區分，方能符合停車位具有約定專用之性質，故買賣契約第一條第二
      款始約定「其中共同使用部分之分攤不含搭配出售之車位及車道面積」，並另
      於第一條第（三）款明白約定停車位之專用性質。此顯與買賣契約第一條第一
      款「土地」部分特別將「停車空間」與「分攤公共設施」，加以區分之意旨相
      同，均在於強調「停車空間」具有專用性質，要與一般公共設施之分攤不同。
      只因停車位仍屬於共同使用部分，乃約定於辦理建物第一次登記時，合併於第
      一條第二款「建物」之「共同使用部分之分攤」，計算共同使用部分之持分，
      且除登記承購戶之共同使用部分之持分外，更特別註記其購買之停車位編號，
      及該停車位占全部「共同使用部分」之比例，此觀建物登記簿謄本已就各承購
      戶所購買之特定編號停車位辦理登記，以宣示該特定編號停車位係該承購戶所
      專用乙情，即可明瞭。準此，承購戶所購買特定編號之停車位及車道面積，自
      均應計入出售面積範圍內，上訴人上開抗辯，應不足採。
    (七)上訴人雖否認訂購時曾經閱覽銷售中心所張貼、公告之「房地出售面積分算明
      細表」。惟查：一般人訂購房屋，並非只在意房屋之總面積若干，更會注意「
      室內面積」、「室外面積」、「公共設施所佔比例」等細目分配情形，而被上
      訴人所提供予購屋者之資料，亦只有從「房地出售面積分算明細表」，才能得
      知「室內」、「室外」、「停車空間」、「分攤公設」等細部之分配情形，易
      言之，若排除「房地出售面積分算明細表」，則上訴人於訂購系爭房屋時，由
      「出售房地面積及繳款明細表」或其他資料，僅能得知所購買之房、地面積而
      已，尚無法得知「室內」、「室外」、「停車空間」、「公設」等之分配情形
      ，則上訴人又豈會未要求被上訴提出室內、室外等分算資料，以供瞭解？是上
      訴人辯稱渠不曾見過被上訴人所張貼公告之上述「訂購須知」、「出售房地面
      積及繳款明細表」、「房地出售面積分算明細表」、平面圖、房地預定買賣契
      約書、建造執照（含施工圖說）等相關文件，就與被上訴人簽約購買系爭房屋
      土地云云，顯與一般生活經驗不符，所辯尚難採信。
    (八)依上所述，足堪認定本件上訴人所購特定編號之停車位及車道面積，均應計入
      被上訴人之所出售建物之面積範圍內，上訴人請求被上訴人提出負責設計買賣
      契約承辦人員姓名及該員八十三年迄今之懲戒資料及其事由、並陳報被上訴人
      提出其所謂有公告之「房地出售面積分算明細表」負責人公告之人姓名等，核
      無調查必要，併予說明。
  六、上訴人抗辯：兩造買賣契約就系爭房屋之樓梯係約定採實木雕刻扶手，因被上
      訴人出售房屋樓梯淨寬不足，而更換為扶把較窄之金屬扶手，被上訴人乃承諾
      每戶補償三萬元，由各戶取據報銷，上訴人甲○○、戊○○所購買房屋之樓梯
      扶手已由被上訴人以木質扶手施作，渠二人不再主張此項費用，惟上訴人丁○
      ○、乙○○、己○○、丙○○等四人，得向被上訴人請求該三萬元補償，應自
      價金中扣除等語。經查：兩造對買賣契約原約定樓梯扶手採實木雕刻，嗣因樓
      梯淨寬不足，乃更換為較窄之金屬扶手，在價值、安全及美觀上，均與契約約
      定之實木雕刻扶手有所差異，被上訴人於八十七年十一月七日協調會時乃承諾
      「樓梯扶手拆除施作簡易扶手部分，仍依原每戶補助三萬元，該補助款由各戶
      取據報銷」，有協調會會議紀錄附卷（一審卷第一三八頁），且為兩造所不爭
      執。衡其性質，此項補償應屬債務不履行之損害賠償性質，自應解為毋庸（亦
      無法）持發票或收據（由廠商所開立業已安裝實木雕刻扶之發票或收據）憑以
      報銷，否則豈非強令承購戶於領取該三萬元補償款之前，應先違反建築法令改
      裝足致樓梯淨寬不符建築法令規定之實木雕刻扶手？據此，充其量僅可認被上
      訴人主張之「取據報銷」，乃指上訴人因獲補償而應出具收據或折讓單予被上
      訴人，以供扣減營業銷售額作帳之用，始符被上訴人承諾給付樓梯扶手補償款
      之本旨。是上訴人丁○○、乙○○、己○○、丙○○主張此項補償費應自價金
      中扣抵，核屬有據，應予准許。
  七、上訴人丁○○抗辯：上訴人丁○○亦有配合交屋，交屋勵金三萬五千元，應
      自價金中扣抵等語。經查，被上訴人係因系爭房屋室內樓梯淨寬不足，始遭主
      管機關撤銷使用執照，契約既約定以取得使用執照之日為實際完工日，此項債
      務不履行之事由顯係可歸責於被上訴人，而因上訴人丁○○等人於八十五年五
      月十六日第一次使用執照核發後，已受領房屋遷入居住，並有增建，被上訴人
      為重新取得使用執照，勢須拆除原施作之樓梯扶手，另為施作，並辦理變更設
      計，其作業過程，不惟造成承購戶之不便，承購戶亦須配合辦理各項作業，以
      利重新申請使用執照，被上訴人經協商後，乃於八十七年十二月十一日與承購
      戶成立調解，承諾給付承購戶三萬五千元作為交屋勵金，以使承購戶配合作
      業，早日取得使用執照，衡其性質，亦屬債務不履行之損害賠償，況調解書中
      所謂「憑發票領取勵金」，亦未載明究應憑何項支出之發票，自不宜強令承
      購戶為取得勵金而以任意取得之發票交付被上訴人，是上訴人丁○○主張此
      項金額應自價金中扣抵，亦屬有據，應予准許。
  八、上訴人雖辯稱：原設計有八十五個平面式停車位（地下一層七十八個，一樓七
      個公共停車位），被上訴人於八十五年後多次變更設計，目前僅有八十個停車
      位，不足五個，一樓七個公共停車位，變更為一個平面式，二個機械式，影響
      社區整使用價值。編號一至編號六十停車位均配置在二三○八五至二三一○二
      建號內，上訴人所購房屋是否配有停車位，被上訴人交付之停車位其建物謄本
      編號與建物測量成果圖是否相符，尚有疑義，在被上訴人未說明或擔保前，上
      訴人得拒絕交付價金云云。惟按同時履行抗辯權之成立，須因雙務契約而互負
      債務為要件，倘若雙方當事人所負債務相互間並無對價關係，即無從成立同時
      履行抗辯權。經查：
    (一)停車位自八十五個減少為八十個，一樓公共停車位原設計七個平面式停車位，
      經變更設計減為一個平面式停車位，二個機械式停車位，固為被上訴人所不爭
      執。然本件買賣契約之標的係指如附表編號一至六所示各該不動產，包括土地
      應有部分、特定建物（含共同使用部分之分攤）及車位（有特定編號），已見
      前述，被上訴人已將上開出售之土地應有部分、特定建物（含共同使用部分之
      應有部分）及特定編號車位辦理所有權移轉登記完成保存登記，且除丁○○拒
      絕辦理所有權移轉登記外，其餘上訴人均已辦理登記，取得所有權，各該買受
      之停車位均在登記簿中標示其專用之特定停車位編號，並在建物測量成果圖地
      下一層標示各該停車位之位置與編號，被上訴人就上訴人丁○○所購買之建物
      及停車位，亦已提出給付，處於隨時可辦理所有權移轉登記之狀態，被上訴人
      既已就買賣標的完成給付或提出給付，縱因公共停車位之變更而有瑕疵，上訴
      人尚不得據為同時履行之抗辯而拒絕給付價金。
    (二)系爭建物地面層及地下一層建物測量成果圖雖經註記「本停車位共計六十位，
      本件建物係二三○五八至二三一○二建號之共同使用部份」等語，惟此係被上
      訴人在八十七年八月十五日第一批重新取得使用執照，並辦理保存登記當時之
      情形，因當時僅就四十五戶辦理保存登記，故僅記載二三○五八至二三一○二
      號共四十五戶之建號，嗣全部六十戶均已辦理保存登記後，已於九十一年七月
      九日加註「本建物係二四三七○至二四三七九、二四三一八至二五三二二建號
      之共同使用部分」，業經被上訴人引用九十一年七月八日準備書(六)說明在卷（
      一審卷第四四○頁），核與被上訴人所提出附卷之建物測量成果圖（一審卷第
      四五六頁）及台南市東南地政事務所覆函說明「各該停車位因於辦理建物第一
      次測量時其建物測量成果圖漏未註記，業經該公司（指被上訴人）於九十一年
      七月二日提出申請，本所亦已辦理補註更正完畢」（一審卷第五九七、五九八
      頁）等語相符。又上訴人所購買之特定編號停車位，均已登記於地政機關之登
      記簿，業如前述，上開建物測量成果圖亦在地下一層部分明確標示各該停車位
      之編號及位置，並不發生有無附停車位或停車位位置之疑義，上訴人以建物測
      量成果圖未經註記前之記載，執為同時履行抗辯之事由，拒絕給付價金，亦無
      可採。
  九、被上訴人在使用執照遭註銷前已交付系爭房屋予上訴人，因使用執照遭註銷致
      未能辦理所有權移轉登記而發生債務不履行情事，上訴人等均屬文化新城第一
      期承購戶，上訴人於八十六年八月十八日曾與承購戶開協調會，提出退屋或不
      退屋之解決方案，雖未達成共識，然被上訴人嗣於八十六年九月二日發函包括
      上訴人六人在內之第一期承購戶，說明解約或不解約之補償方案，有被上訴人
      提出八十六年八月十八日協調會會議紀錄、八十六年九月二日土開南字第九三
      二○三二五○號函附卷為證（一審卷第二七一、二七二頁）。上訴人既未選擇
      解除契約，自應依買賣契約履行債務，被上訴人於八十七年八月十五日取得使
      用執照（上訴人戊○○部分）、八十九年二月三日取得使用執照（上訴人丁○
      ○等五人部分），旋即於八十七年八月十五日及八十九年四月二十一日分別完
      成系爭建物保存登記，已見前述。被上訴人復以八十七年十月二十日仁客字第
      96401587號、八十八年十一月四日仁客字第8896401519號、八十八年十二月二
      十日仁客字第8896401558號函通知上訴人戊○○配合辦理過戶及銀行抵押貸款
      。另以八十九年三月三十一日仁客字第8996401095號、八十九年六月一日仁客
      字第8996401162號函通知上訴人丁○○等五人辦理過戶及貸款，迨至本件起訴
      時，上訴人均未辦理所有權移轉登記及貸款手續，亦未清償價金尾款，嗣於訴
      訟進行中之九十一年九月間始辦理所有權移轉登記，並為清償或部分清償，上
      訴人丁○○則迄未辦理過，亦未清償，均有被上訴人提出上開各函文（見一審
      卷第四四五至四五○頁、第二○二至二一一頁）、不動產登記簿謄本等附卷可
      明，亦為上訴人所不爭執，上訴人顯有受領遲延及遲延給付價金尾款情事，此
      項遲延尚難認可歸責於被上訴人，被上訴人起訴請求上訴人給付之價金尾款，
      亦經計算兩造先前經協調互為找補之各項金額，則其請求上訴人給付價金尾款
      ，並自起訴狀繕本送達翌日起至清償日止，按法定利率計算之遲延利息，洵屬
      有據，上訴人縱對應扣減之價金數額有所爭執，亦非得據為拒絕受領買賣標的
      及拒付價金尾款之理由，上訴人抗辯被上訴人與有過失，請求酌減遲延利息，
      尚無可採。
  十、按出賣人負有移轉買賣標的物所有權於買受人之義務，而買受人有受領並支付
      價金之義務。被上訴人既經完成上訴人丁○○所購買建物之保存登記，並屢經
      通知上訴人丁○○辦理所有權移轉登記及貸款手續以支付價金尾款，均未據上
      訴人丁○○辦理，亦清償價金，按上訴人丁○○已受領系爭買受房屋之占有，
      倘其始終拒不辦理所有權移轉登記，又如何辦理抵押貸款手續以為價金尾款之
      支付？則其在拒絕辦理所有權移轉登記之情形下，以被上訴人請求其協同辦理
      所有權移轉登記，將損害其依買賣契約得以貸款清償價金尾款之權利，據以抗
      辯被上訴人之請求欠缺權利保護必要，豈非使其應負之受領買賣標的及支付價
      金義務，繫於一己之任意履行？此與雙務契約，當事人應受契約拘束互負債務
      之原則有違，所辯委無足採。被上訴人既經提出給付，上訴人丁○○自負有給
      付價金，並協同辦理如附表編號一所示不動產移轉登記義務。
　十一、違約金部分：
    (一)被上訴人請求違約金部分：
      (1)被上訴人主張依兩造買賣契約第四條第一款約定「甲方（即上訴人）接到乙
        方（即被上訴人）交屋通知時於交屋期限內應將尾款交付乙方」，又依買賣
        契約第九條第一款約定「甲方（即上訴人）未依第三條、第四條規定付款，
        其逾期部分，甲方須依應付金額每日加計千分之一滯納金於補交時一併繳清
        ：：」，被上訴人早已將房屋點交上訴人居住使用，而上訴人於被上訴人重
        新取得使用執照之後，仍拒不給付價金尾款，被上訴人依買賣契約第九條第
        一款之約定，自得請求上訴人依應付價金按日加計千分之一計付違約金。其
        計算如下：
        上訴人丁○○、甲○○、乙○○、己○○、丙○○（以下稱丁○○等五人
          ）部分：被上訴人於八十九年三月三十一日以仁客字第八九九六四○一○
          九五號函上訴人應配合辦理辦理過戶及貸款，被上訴人於八十九年四月二
          十一日辦妥房屋所有權保存登記後，上訴人仍未辦理，被上訴人於八十九
          年六月一日再度發函催告，上訴人仍未配合，系爭房屋已處於隨時可辦理
          過戶及銀行抵押貸款之狀態，因此上訴人自八十九年四月二十二日起即負
          有價金尾款遲延給付之責任，被上訴人請求上訴人丁○○等五人應自八十
          九年四月二十二日起計算違約金，惟因被上訴人於八十九年七月十八日曾
          發函表示：「俟消費爭議調處情形後再行辦理後續事宜」，嗣兩造於八十
          九年九月八日、八十九年十二月十四日兩次經台南市政府消費者保護官協
          商，無法達成協議，兩造於八十九年十二月十四日第二次協商結束之際，
          上訴人已知無法達成共識，則至遲自八十九年十二月十五日起，上訴人不
          得再以雙方進行消費協調為由而暫緩給付價金尾款，被上訴人當初同意暫
          緩辦理之條件已不復存在，上訴人自是日起即有給付價金尾款之義務，故
          上訴人丁○○等五人應給付自八十九年四月二十二日起至八十九年七月十
          七日止（共八十七天），及自八十九年十二月十五日起至起訴日九十年六
          月八日止（共一百七十六天），合計二百六十三天之違約金，依起訴時上
          訴人應付金額按日以千分之一計算，則上訴人丁○○應給付一百二十一萬
          四千三百十三元，上訴人甲○○應給付一百二十五萬四千七百六十五元，
          上訴人乙○○應給付一百二十萬九千四百九十三元，上訴人己○○應給付
          一百二十五萬六千零九十六元，上訴人丙○○應給付一百二十三萬六千一
          百五十九元，本件被上訴人僅請求以上訴人買賣總價之一成計算違約金，
          其遲延利息則自被上訴人原告準備書狀(十)繕本送達翌日即九十二年三月二
          十一日起算。即上訴人丁○○、甲○○、乙○○各應給付八十八萬元，上
          訴人己○○、丙○○各應給付一百零一萬四千元，暨均自九十二年三月二
          十一日起至清償日止，按年息百分之五計算之利息。
        上訴人戊○○部分：被上訴人於八十七年八月十五日重新取得使用執照後
          ，曾於八十七年十月二十日通知戊○○，八十八年十一月四日再函知應配
          合辦理銀行貸款對保並繳清尾款，復於八十八年十二月二十日再函催辦，
          上訴人戊○○仍未給付價金尾款，應給付依起訴時應付之價金，自八十八
          年十一月十四日起至九十年六月八日起訴時止共計五百八十二天，按日以
          千分之一計算之違約金，即三百九十五萬七千四百五十二元，被上訴人僅
          請求依總價之一成計算違約金即一百二十二萬三千元，暨自九十二年三月
          二十一日起算之遲延利息。
      (2)經查：
        1.上訴人丁○○、甲○○、乙○○、己○○、丙○○部分：
          上訴人丁○○等五人分別於八十五年六月及八十七年七月間已受領系爭
            房屋，已見前述。被上訴人於八十九年三月三十一日以仁客字第899640
            1095號函第一期承購戶（包括上訴人丁○○等五人），以所承購「文化
            新城第一期」房地即將辦妥建物保存登記，為辦理房地產權移轉與貸款
            手續，通知於八十九年四月十八日前往被上訴人仁德糖廠辦理，被上訴
            人於八十九年四月二十二日完成系爭房屋之保存登記後，因上訴人陳怡
            孜等五人以存證信函等陳情，被上訴人於八十九年六月一日以仁客字第
            8996401162號函覆意見，再通知於同年六月九日上班時間來廠辦理用印
            ，並以附件記載交屋相關費用明細一併通知上訴人，上訴人迄至起訴時
            尚未給付價金尾款，除上訴人丁○○外，上訴人甲○○、乙○○、蘇美
            華、丙○○確係在訴訟進行中之九十一年九月間始辦理所有權移轉登記
            及貸款手續而交付全部或一部價金尾款，固有被上訴人提出上開函文二
            件（一審卷第二○六至二一一頁）、不動產登記簿謄本（一審卷第一二
            一至一三一頁、第五一○至五二五頁）附卷可證，且為兩造所不爭。惟
            上訴人因對買賣契約計價方式之爭議，曾申訴台南市政府消費者保護官
            協調爭議，被上訴人嗣以八十九年七月十八日仁客字第8996401258 號
            函知上訴人丁○○、甲○○、乙○○、己○○、丙○○等五人，同意「
            俟消費爭議調處情形後再行辦理後續事宜」，有上訴人提出該函附卷可
            明，顯然被上訴人已同意上訴人得在調處爭議後再行辦理所有權移轉登
            記及貸款手續，即同意渠等價金尾款得延至調處爭議後給付，上訴人陳
            怡孜等五人在此之前自無違約可言，被上訴人併請求調處前之違約金，
            應不予准許。又上開調處案件，雖經台南市政府於八十九年九月八日及
            八十九年十二月十四日二次協商，均不成立，固為兩造所是認，然台南
            市政府於九十年一月二十九日始通知上訴人調處不成立，有上訴人提出
            台南市政府消費者保護官申訴案件處理書附卷（一審卷第六八三頁），
            上訴人亦自認至九十年一月二十九日才知調解不成立（一審卷第七一八
            頁），參酌上訴人辯稱：八十九年十二月十四日是第二次調處，是否還
            要繼續調處，由消保官決定等語，而台南市政府確曾通知二次調處，則
            是否尚有第三次調處，尚非上訴人所得預知，則在台南市政府通知調處
            結果前，尚難認調處爭議程序已結束，上訴人所辯尚非無據，則上訴人
            在九十年一月二十九日前自不負遲延給付價金尾款責任。然既經調處不
            成立，上訴人理應依約辦理所有權移轉登記及貸款手續，以給付尾款，
            其仍拒不辦理，顯有違約情事。惟按被上訴人辦理過戶至完成抵押貸款
            撥款為止，依其作業方式，約需二十七個工作天，業經證人即承辦系爭
            房屋之被上訴人代書黃美惠於原審法院九十年度重訴字第三七九號被上
            訴與其他承購戶請求給付買賣價金事件九十二年二月二十四日言詞辯論
            時證述在卷，有該日言詞辯論筆錄附卷（一審卷第七四三、七四四頁）
            ，爰認上訴人應自九十年一月三十日起二十七個工作日，加計例假日十
            一天（此有九十年度行政機關辦公日曆表附卷，一審卷第七四八頁），
            即至九十年三月九日起始負遲延給付價金尾款之責任，其遲延日數為九
            十二日。
          按「約定之違約金過高者，法院得減至相當之數額。」，民法第二百五
            十二條定有明文。至於是否相當，即須依一般客觀事實，社會經濟狀況
            及當事人所受損害情形，以為斟酌之標準（最高法院七十九年台上字第
            一九一五號著有判例可資參照）。查本件被上訴人興建系爭房屋出售上
            訴人，確有建物工程瑕疵、使用執照遭註銷後重新申請使用執照致上訴
            人於使用後自行增建物部分須辦理變更設計而發生辦理保存登記延誤、
            及第一次使用執照原設計地面層七個平面式公共停車位，而於重新申請
            使用執照時變更設計，改為一個平面式停車位、二個機械式停車位等事
            實，已見前述，上訴人丁○○等五人雖已受領房屋居住使用，惟其生活
            因變更設計及另行施工等造成不便，而公共停車位減少，且變更為機械
            式難謂未降低社區整體使用利益，兩造亦因上開諸多瑕疵迭生爭議而有
            拒付價金尾款、拒絕辦理所有權移轉登記情事致生本件訴訟，又所約定
            按日以應付價金千分之一計算之違約金，核算其年息已高達百分之三十
            六，而購屋價金動輒數百萬至千萬，對購屋自住之尋常百姓已屬鉅款，
            本件約定之違約金確屬過高，原審斟酌上開因素，認為違約金應酌減至
            按日以千分○．二計算為適當。以下就上訴人丁○○等五人於起訴時應
            付之價金計算：
            (甲)上訴人丁○○應給付之違約金為八萬三千七百六十元。
              計算式：《四、六一七、一六一元（被上訴人起訴主張之價金尾款）
              減三○、○○○元（樓梯扶手補償費）減三五、○○○元（交屋勵
              金）＝四、五五二、一六一元（即起訴時應付之價金）》乘千分之○
              ．二乘九十二日＝八三、七六○元。
            (乙)上訴人甲○○應給付之違約金為八萬七千七百八十六元。
              計算式：四、七七○、九七一元（起訴時應付之價金）乘千分之○．
              二乘九十二日＝八七、七八六元。
            (丙)上訴人乙○○應給付之違約金為八萬四千零六十七元。
              計算式：《四、五九八、九三六元（被上訴人起訴主張之價金尾款）
              減三○、○○○元（樓梯扶手補償費）＝四、五六八、九三六元（起
              訴時應付之價金）》乘千分之○．二乘九十二日＝八四、○六七元。
            (丁)上訴人己○○應給付之違約金為八萬七千三百二十七元。
              計算式：《四、七七六、○三三元（被上訴人起訴主張之價金尾款）
              減三○、○○○元（樓梯扶補償費）＝四、七四六、○三三元（起訴
              時應付之價金）》乘千分之○．二乘九十二日＝八七、三二七元。
            (戊)上訴人丙○○應給付之違約金為八萬五千九百三十二元。
              計算式：《四、七○○、二二五元（被上訴人起訴主張之價金尾款）
              減三○、○○○元（樓梯扶手補償費）＝四、六七○、二二五元（起
              訴時應付之價金）》乘千分之○．二乘九十二日＝八五、九三二元
          上訴人丁○○等五人雖辯稱：買賣契約原約定八十五年二月二十八日完
            工，每逾一日被上訴人應按買方實付價金千分之一計算違約金，被上訴
            人延至八十七年十二月十一日調解時仍未取得使用執照，詎約定完工日
            已逾二年九個月，上訴人一再要求被上訴人應儘速取得使用執照，被上
            訴人乃允諾最遲在八十八年二、三月底即可辦妥使用執照，亦同意賠補
            上訴人廚具費用三萬五千元，雙方合意於交屋時由上訴人持統一發票扣
            抵，因雙方合意交屋最後期限為八十八年三月三十一日，乃於調解書約
            定「聲請人（即被上訴人）願給付對造人（即上訴人丁○○等五人）新
            台幣三萬五千元作為交屋勵金對造人應於八十八年三月三十一日前憑
            發票領取勵金」，被上訴人復函上訴人「交屋勵金最遲於八十八年
            三月三十一日撥放」，可推知雙方係合意被上訴人應於八十八年三月三
            十一日前取得使用執照完成交屋，八十八年四月一日以後逾期已違於原
            調解約定遲延違約事由，其新生之逾期違約金，自不屬於調解內容，而
            得請求，則自八十八年四月一日起至八十九年二月二日（即使用執照取
　　　　　　得之前一日），被上訴人共逾期違約三百零八天，應按日以上訴人實付
　　　　　　金額之千分之一給付違約金，並主張抵銷等語。經查：被上訴人與上訴
　　　　　　人丁○○等五人之買賣契約第六條第一項固有約定「以八十五年二月二
　　　　　　十八日為預定完工日期，並以取得建物使用執照之日為實際完工日期」
　　　　　　，被上訴人於八十九年二月三日始取得使用執照（八九南工使字第○一
　　　　　　二二號），被上訴人確有遲延完工之違約事實，然上訴人丁○○等五人
　　　　　　分別於八十五年及八十七年間即第二次使用執照尚未取得前即受領系爭
　　　　　　房屋之交付進而居住使用，取得使用執照之目的應在於辦理建物保存登
　　　　　　記以便辦理所有權移轉登記及貸款，均見前述，而上訴人丁○○等五人
　　　　　　就被上訴人逾期交屋及工程瑕疵事由，已於八十七年十二月十一日在台
　　　　　　南市東區調解委員會與原告達成調解，逾期交屋部分以購屋總價之一成
　　　　　　，工程瑕疵部分以經鑑定之五十三萬七千二百五十四元，自購屋總價中
　　　　　　折價補償上訴人丁○○等五人，被上訴人另給付上訴人丁○○等五人三
　　　　　　萬五千元作為交屋勵金，上訴人丁○○等五人應於八十八年三月三十
　　　　　　一日前憑發票領取勵金，業經原審向台南市東區調解委員會調取調解
　　　　　　案卷五宗核閱無訛，足認上訴人丁○○等五人就逾期交屋部分已與被上
　　　　　　訴人達成調解，同意被上訴人以購屋總價之一成補償，自應受該調解內
　　　　　　容之拘束，不得事後再行爭執。至上訴人另辯稱依調解內容，雙方係合
　　　　　　意被上訴人應於八十八年三月三十一日前取得使用執照完成交屋部分，
　　　　　　按由調解內容第二項之文義「聲請人願給付對造人新台幣三萬五千元正
　　　　　　作為交屋勵金，對造應於八十八年三月三十一日前憑發票領取勵金
　　　　　　」，顯係課上訴人丁○○等五人憑發票領取勵金之期限，尚難解為被
　　　　　　上訴人承諾於八十八年三月三十一日前取得使用執照。上訴人丙○○雖
　　　　　　辯稱：「被上訴人林科長口頭答應要在八十八年三月三十一日之前取得
　　　　　　使用執照」，然已為證人即被上訴人受雇人王家彥否認，王家彥復證述
　　　　　　：「沒有承諾何時交屋，因為住戶已經搬進去住了，要取得使用執照必
　　　　　　須要再處理住戶造的遮光罩等，所以也沒有承諾要在八十八年三月三十
　　　　　　一日取得使用執照」、「這個案子因為使用執照被註銷：：且牽涉住戶
　　　　　　已經搬入，許多格局已經變更，所以沒有人敢承諾何時取得使用執照，
　　　　　　如果過了三月三十一日，使用執照還沒核發，只要住戶拿出發票，也會
　　　　　　發放勵金」等語，再參酌上訴人丙○○嗣後又稱：「我是要求儘快交
　　　　　　屋，沒有講到何時交屋，但是有談到申請使用執照後二、三個月就可以
　　　　　　交屋」，及上訴人丙○○、甲○○均自認：調解時沒有提到如果到何時
　　　　　　沒有交屋，要再另外計算逾期交屋的金額等語（以上均見一審卷第二八
　　　　　　八頁至二九七頁言詞辯論筆錄），是本件並無事證足資證明上訴人於調
　　　　　　解時有承諾於何時取得使用執照，上訴人辯稱依調解內容，被上訴人應
　　　　　　於八十八年三月三十一日取得使用執照完成交屋，顯係出於對調解內容
　　　　　　之誤解，況使用執照核發之權責在台南市政府，是否核發使用執照及何
　　　　　　時核發，尚非被上訴人所能決定。從而，上訴人丁○○等五人就被上訴
　　　　　　人逾期交屋（應係指取得使用執照之約定完工日期）部分既經調解成立
　　　　　　，由被上訴人以總價之一成折價，自應受調解內容拘束，不容於事後再
　　　　　　行爭執，是上訴人丁○○等五人辯稱被上訴人自八十八年四月一日起即
　　　　　　有交屋違約情事，應按日以實付價金千分之一計算違約金，並自被上訴
　　　　　　人請求之價金中扣抵一節，尚無可採。
          從而，被上訴人請求上訴人丁○○等五人應給付之違約金，在上開計算
            之數額，及自九十二年三月二十一日起至清償日止，按年息百分之五計
            算之利息範圍內，為有理由，應予准許，逾此範圍，為無理由，應予駁
            回。
        2.上訴人戊○○部分
          查上訴人戊○○所購買如附表編號六所示房屋於八十七年八月十五日取
            得使用執照（八七南工使字第一二一四號），被上訴人於同日辦理房屋
            保存登記，並於八十七年十月二十日以仁客字第96401587號函通知上訴
            人戊○○於八十七年十一月九日辦理產權移轉、對保、貸款等手續，上
            訴人戊○○未辦理，被上訴人再以八十八年十一月四日仁客字第889640
            1519號函知上訴人戊○○，記載「台端承購本廠投資興建之文化新城第
            一期 F60房地，雖已辦理用印手續，惟尚未辦理對保手續或繳納尾款：
            ：請於八十八年十一月二十日前至大昇土地登記專業代理人事務所辦理
            ：：否則依契約得以違約處理」，被上訴人復於八十八年十二月二十日
            以仁客字第8896401558號函覆上訴人戊○○八十八年十一月十八日台南
　　　　　　郵局第二十支局五六五號存證信函。顯見上訴人戊○○確有收受被上訴
　　　　　　人前開催告辦理用印、對保及繳納尾款之通知，惟被上訴人既發函通知
　　　　　　上訴人戊○○於八十八年十一月二十日辦理對保手續或繳清尾款，足見
　　　　　　有允許上訴人戊○○仍得於該期日辦理之意。尚難令上訴人戊○○在該
　　　　　　期日前負遲延給付價金尾款之責。又上訴人戊○○辯稱：因對買賣契約
　　　　　　計價方式之爭議，曾申訴台南市政府消費者保護官協調爭議，被上訴人
　　　　　　嗣以八十九年七月十八日仁客字第8996401258號函同意「俟消費爭議調
　　　　　　處情形後再行辦理後續事宜」等語。經查，被上訴人上開同意俟消費爭
　　　　　　議調處情形後再行辦理後續事宜之函文，其受文者雖無上訴人戊○○，
　　　　　　然上訴人戊○○亦為該申訴事件之申訴人，其申訴事由亦包括對契約建
　　　　　　物面積計算之爭執，與其餘上訴人相同，有上訴人提出台南市政府消費
　　　　　　者保護官申訴案件處理書附卷可參（一審卷第六八三頁），則在同一調
　　　　　　處爭議之情形下，被上訴人函文所載得延至調處結果確定後再行辦理所
　　　　　　有權移轉登記及貸款撥款事宜，雖無戊○○之名，原審認亦應包括參與
　　　　　　該調處爭議之承購戶即上訴人戊○○在內，從而，被上訴人請求上訴人
　　　　　　戊○○之違約金亦應比照其餘上訴人，自九十年一月二十九日起加上三
　　　　　　十八日，即上訴人戊○○違約日數應自九十年三月九日起至九十年六月
　　　　　　九日起訴日止，共計九十二日。
          上訴人戊○○另辯稱：依買賣契約第六條之約定，房屋應在八十五年二
            月二十八日完工，被上訴人迄至八十七年八月十五日始取得使用執照，
            被上訴人應依契約第六條第一項之約定，按日以上訴人戊○○實付價金
            千分之一計算違約金，迄八十五年二月二十八日，上訴人戊○○已繳價
            金三百六十七萬元，則以三百六十七萬元乘八百九十七日乘千分之一計
            算，被上訴人應給付上訴人戊○○違約金三百二十九萬一千九百九十元
            ，請求自上訴人戊○○應付價金中扣抵。經查：上訴人戊○○與被上訴
            人之買賣契約第六條第一項記載「以八十五年二月二十八日為預定完工
            日期，並以取得建物使用執照之日為實際完工日期」，被上訴人於八十
            七年八月十五日始取得使用執照，已逾契約約定完工日八百九十七日，
            確有違約事實，為兩造所不爭執。則自八十五年三月一日起至八十七年
            八月十五日止，被上訴人遲延完工日數八百九十七日，被上訴人自應依
            該日數給付違約金，惟被上訴人既主張此項違約金之約定過高，應予酌
            減，而所定按日以實付價款千分之一計算違約金，換算年息高達百分之
            三十六，確屬過高，有核減必要，再審酌被上訴人於八十七年八月十五
            日取得使用執照之同日即完成建物保存登記，被上訴人已處於隨時可提
            供給付之狀態，而上訴人戊○○在被上訴人自八十七年十月二十日至八
            十八年十二月二十日屢經通知，均未依約辦理所有權移轉登記及貸款手
            續，嗣於本件起訴後之九十一年十月十八日始辦理所有權移轉登記，完
            成貸款，並在九十一年十月二十二日為部分清償，上訴人戊○○亦有遲
            延給付價金尾款九十二日情事，則兩造相互請求按日以千分之一計算違
            約金既為過高，參酌被上訴人已一再自認願比照其他上訴人之調解條件
            ，以總價之一成給予折價賠償，尚屬合理，並與其他上訴人所受之折價
            比例一致，符合公平原則，故上訴人戊○○請求之違約金，認以總價之
            一成即一百二十二萬三千元為適當，則被上訴人應給付上訴人戊○○之
            違約金應為一百二十二萬三千元。準此，上訴人戊○○於本件起訴時應
            付之價金尾款自應扣除該被上訴人應給付之違約金數額，即一千二百二
            十三萬元（總價）減三百六十七萬元（起訴時已付價金）減五十三萬七
            千二百五十四元（工程瑕疵折價額）減一百二十二萬三千元（被上訴人
            應付之違約金）＝六百七十九萬九千七百四十六元（上訴人戊○○起訴
            時應付之價金）。而被上訴人另請求上訴人戊○○應給付之九十二日違
            約金應為一十二萬五千一百一十五元（計算式：六百七十九萬九千七百
            四十六元乘千分之○．二乘九十二日＝一十二萬五千一百一十五元）。
          上訴人戊○○於上訴意旨仍一再主張：被上訴人遲延完工日數八百九十
            七日，應依契約第六條第一項之約定，按日以上訴人戊○○實付價金千
            分之一計算違約金，上訴人戊○○已繳價金三百六十七萬元，則以三百
            六十七萬元乘八百九十七日乘千分之一計算，被上訴人應給付上訴人葉
            貴美違約金三百二十九萬一千九百九十元云云。然原審認為被上訴人已
            一再自認願比照其他上訴人之調解條件，以總價之一成給予折價賠償，
            認屬合理，並與其他上訴人所受之折價比例一致，符合公平原則，故上
            訴人戊○○請求之違約金，認以總價之一成即一百二十二萬三千元為適
            當，則被上訴人應給付上訴人戊○○之違約金應為一百二十二萬三千元
            。且認為所約定按日以應付價金千分之一計算之違約金，核算其年息已
            高達百分之三十六，而購屋價金動輒數百萬至千萬，對購屋自住之尋常
            百姓已屬鉅款，本件約定之違約金確屬過高，斟酌上開因素，認為違約
            金應酌減至按日以千分○．二計算為適當。而就被上訴人請求上訴人陳
            怡孜、甲○○、乙○○、己○○、丙○○遲延給付價金尾款之違約金部
            分，以千分○．二計算之，超過部分駁回被上訴人關於違約金之請求，
            並對上訴人戊○○遲延給付價金尾款之違約金也比照千分○．二來計算
            ，如前所述。同理，上訴人戊○○請求被上訴人給付八百九十七日遲延
            完工之違約金，亦應同樣認為約定過高，應酌減至按日以千分○．二計
            算以符公平，以此計算，則上訴人戊○○能請求違約金之金額只有六十
            五萬八千三百九十八元，比被上訴人自認願比照其他上訴人之調解條件
            ，違約金以總價之一成給予折價賠償之一百二十二萬三千元，少了五十
            六萬四千六百零二元，反而對上訴人戊○○不利，附為敘明。
  十二、按二人互負債務，而其給付種類相同，並均屆清償期者，各得以其債務，與他
      方之債務，互為抵銷，民法第三百三十四條第一項前段定有明文。綜上所述，
      本件被上訴人請求上訴人給付之價金及違約金，雖有理由，惟上訴人丁○○抗
      辯樓梯扶手補償三萬元、交屋勵金三萬六千元，上訴人乙○○、己○○、丙
      ○○抗辯樓梯扶手補償各三萬元部分，均屬被上訴人於起訴前應給付之數額，
      上訴人丁○○、乙○○、己○○、丙○○以此提出抵銷抗辯，主張自被上訴人
      請求之金額中扣減，於法有據，應予准許。玆就上訴人應給付之金額分述如下
      ：
    (一)上訴人丁○○應付價金為四百五十五萬二千一百六十一元，應付違約金為八萬
      三千七百六十元（參見前開十一項(一)(2)1.(甲)所列金額，以下各上訴人部分類推
      ），合計應給付被上訴人四百六十三萬五千九百二十一元。從而，上訴人丁○
      ○應給付被上訴人四百六十三萬五千九百二十一元，及其中四百五十五萬二千
      一百六十一元自起訴狀繕本送達翌日即九十年七月七日起至清償日止，其中八
      萬三千七百六十元自被上訴人準備書狀(十)繕本送達翌日即九十二年三月二十一
      日起至清償日止，均按年息百分之五計算之利息。
    (二)上訴人甲○○於起訴時應付之價金為四百七十七萬九百七十一元，其於九十一
      年八月二十二日清償二百七十八萬九千五百八十三元，九十一年九月二十日清
      償一百五十萬元，自應先扣除遲延利息後，再抵充本金，計算如下：
      (1)九十一年八月二十二日清償二百七十八萬九千五百八十三元
        1.甲○○於九十年七月九日收受起訴狀繕本（一審卷第一四六頁）（被上訴
          人誤認為九十年七月六日）
        2.自九十年七月十日起至九十一年八月二十一日止之法定遲延利息，計二十
          六萬六千六百五十二元。
          計算式：4,770,971x(1+43/365) x5%=266,652
        3.先扣抵法定遲延利息後，尚可抵充價金二百五十二萬二千九百三十一元
          計算式：2,789,583-266,652=2,522,931
        4.截至九十一年八月二十二日止，尚欠價金二百二十四萬八千零四十元
          計算式：4,770,971-2,522,931=2,248,040
      (2)九十一年九月二十日清償一百五十萬元
        1.自九十一年八月二十二日起至九十一年九月十九日止之法定遲延利息，計
          八千九百三十一元。
          計算式：2,248,040x(29/365)x5%=8,931
        2.先扣抵法定遲延利息後，尚可抵充價金一百四十九萬一千零六十九元
          計算式：1,500,000-0000=1,491,069
        3.截至九十一年九月二十日止，尚欠價金七十五萬六千九百七十一元
          計算式：2,248,040-1,491,069=756,971
      (3)綜上，上訴人甲○○尚應給付被上訴人價金七十五萬六千九百七十一元，及
        違約金八萬七千七百八十六元，合計八十四萬四千七百五十七元，及其中七
        十五萬六千九百七十一元自九十一年九月二十日起至清償日止，其中八萬七
        千七百八十六元自九十二年三月二十一日起至清償日止，均按年息百分之五
        計算之利息。
    (三)上訴人乙○○應給付被上訴人違約金八萬四千零六十七元，惟被上訴人於起訴
      時應給付上訴人乙○○樓梯扶手補償三萬元，既未經上訴人乙○○受領，應自
      上開給付中扣抵，則上訴人乙○○應給付被上訴人之金額為五萬四千零六十七
      元及自九十二年三月二十一日起至清償日止，按年息百分之五計算之利息。
    (四)上訴人己○○應給付被上訴人違約金八萬七千三百二十七元，惟被上訴人於起
      訴時應給付上訴人己○○樓梯扶手補償三萬元，既未經上訴人己○○受領，應
      自上開給付中扣抵，則上訴人己○○應給付被上訴人之金額為五萬七千三百二
      十七元及自九十二年三月二十一日起至清償日止，按年息百分之五計算之利息
      。
    (五)上訴人丙○○應給付被上訴人違約金八萬五千九百三十二元，惟被上訴人於起
      訴時應給付上訴人丙○○樓梯扶手補償三萬元，既未經上訴人丙○○受領，應
      自上開給付中扣抵，則上訴人丙○○應給付被上訴人之金額為五萬五千九百三
      十二元及自九十二年三月二十一日起至清償日止，按年息百分之五計算之利息
      。
    (六)上訴人戊○○於起訴時應付之價金為六百七十九萬九千七百四十六元，其於九
      十一年十月二十二日清償五百六十萬元，九十一年十月二十五日清償八十三萬
      六千六百零六元，自應先扣除遲延利息後，再抵充本金，計算如下：
      (1)九十一年十月二十二日清償五百六十萬元。
        1.上訴人戊○○於九十年七月九日收受起訴狀繕本（一審卷第一五○頁）
        2.自九十年七月十日起至九十一年十月二十一日止之法定遲延利息，計四十
          三萬六千八百六十元
          計算式：6,799,746x(1+104/365)x5%=436,860
        3.先抵扣法定遲延利息後，尚可抵充價金五百一十六萬三千一百四十元
          計算式：5,600,000-436,860=5,163,140
        4.截至九十一年十月二十二日止，尚欠價金一百六十三萬六千六百零六元
          計算式：6,799,746-5,163,140=1,636,606
      (2)九十一年十月二十五日清償八十三萬六千六百零六元
        1.自九十一年十月二十二日起至九十一年十月二十四日止之法定遲延利息，
          計六百七十三元。
          計算式：1,636,606x(3/365)x5%=673
        2.先抵扣法定遲延息後，尚可抵充價金八十三萬五千九百三十三元。
          計算式：836,606-673=835,933
        3.截至九十一年十月二十五日止，尚欠價金八十萬零六百七十三元。
          計算式：1,636,606-835,933=800,673
      (3)綜上，上訴人戊○○尚應給付被上訴人價金八十萬零六百七十三元，應給付
        違約金一十二萬五千一百一十五元，合計應給付九十二萬五千七百八十八元
        ，及其中八十萬零六百七十三元自九十一年十月二十五日起至清償日止，其
        中一十二萬五千一百一十五元，自九十二年三月二十一日起至清償日止，均
        按年息百分之五計算之利息。
  十三、綜上所述：
    (一)上訴人丁○○應給付被上訴人四百六十三萬五千九百二十一元，及其中四百五
      十五萬二千一百六十一元自九十年七月七日起至清償日止，其中八萬三千七百
      六十元自九十二年三月二十一日起至清償日止，均按年息百分之五計算之利息
      。
    (二)上訴人甲○○應給付被上訴人八十四萬四千七百五十七元，及其中七十五萬六
      千九百七十一元自九十一年九月二十日起至清償日止，其中八萬七千七百八十
      六元自九十一年三月二十一日起至清償日止，均按年息百分之五計算之利息。
    (三)上訴人乙○○應給付被上訴人五萬四千零六十七元及自九十二年三月二十一日
      起至清償日止，按年息百分之五計算之利息。
    (四)上訴人己○○應給付被上訴人五萬七千三百二十七元及自九十二年三月二十一
      日起至清償日止，按年息百分之五計算之利息。
    (五)上訴人丙○○應給付被上訴人五萬五千九百三十二元及自九十二年三月二十一
      日起至清償日止，按年息百分之五計算之利息。
    (六)上訴人戊○○應給付被上訴人九十二萬五千七百八十八元，及其中八十萬零六
      百七十三元自九十一年十月二十五日起至清償日止，其中一十二萬五千一百一
      十五元，自九十二年三月二十一日起至清償日止，均按年息百分之五計算之利
      息。
　　被上訴人請求上訴人給付之金額在上開範圍內，為有理由，原判決予以准許，逾
　　此範圍，為無理由，原判決予以駁回。本院經核並無不合。上訴人上訴意旨仍執
　　前詞求予廢棄改判，為無理由，應予駁回。
  十四、本件事證已臻明確，兩造其餘主張及舉證，與判決結果不生影響，不另一一論
      述，併此敘明。
丙、據上論結，本件上訴為無理由，依民事訴訟法第四百四十九條第一項、第七十八
　　條、第八十五條第一項但書、第三項，判決如主文。
中　　　華　　　民　　　國　　九十三　　年　　　三　　　月　　十六　　　日
　　　　　　　　　　　　　　　　　　臺灣高等法院臺南分院民事第五庭
~B1審判長法官　游　　明　　仁
~B3　　　法官　蘇　　重　　信
~B2　　　法官　黃　　三　　哲
右為正本係照原本作成。
如對本判決上訴，須於判決送達後廿日內向本院提出上訴狀，未表明上訴理由者，應
於上訴後廿日內，向本院提出理由書。
中　　　華　　　民　　　國　　九十三　　年　　　三　　　月　　十七　　　日
　　　　　　　　　　　　　　　　　　　　法院書記官　魏　　安　　里
